ACORDAO-COMPLETO-2493020

ACÓRDÃO 2081/2022 ATA 13/2022 - SEGUNDA CÂMARA

VISTOS, relatados e discutidos estes autos de tomada de contas especial instaurada pelo Instituto Nacional de Colonização e Reforma Agrária (Incra) em desfavor da Associação Crédito do Brasil - CDB, com George Vasconcelos Bezerra Alves como então presidente da entidade, além da Alfa Construções Serviços e Instalações - Eireli e da Mota e Andrade Engenharia Ltda, diante da não comprovação da boa e regular aplicação de recursos federais repassados pelo Termo de Parceria n.º 05000/2009 (Siafi 724139) para a execução de obras e itens de serviço em infraestrutura nas comunidades do projeto de assentamento no sertão pernambucano junto à região do Médio São Francisco, abrangendo os sistemas de distribuição de água, os projetos de irrigação elétrico, as barragens de terra e as estradas vicinais com os bueiros, sob o valor original de R$ 6.784.659,09 pelo aporte de R$ 6.716.812,50 em recursos federais e R$ 67.846,59 em recursos da contrapartida, com a vigência do ajuste estipulada para o período de 24/12/2009 a 23/6/2012 e o prazo para a apresentação da prestação de contas fixado em 23/8/2012;
ACORDAM os Ministros do Tribunal de Contas da União, reunidos na Sessão da 2ª Câmara, ante as razões expostas pelo Relator, em:
9.1. declarar a revelia da Associação Crédito do Brasil - CDB, com George Vasconcelos Bezerra Alves, nos termos do art. 12, § 3°, da Lei n.º 8.443, de 1992;
9.2. rejeitar as correspondentes alegações de defesa oferecidas pela Alfa Construções Serviços e Instalações - Eireli e pela Mota e Andrade Engenharia Ltda.;
9.3. julgar irregulares as contas da Associação Crédito do Brasil - CDB, com George Vasconcelos Bezerra Alves, além da Alfa Construções Serviços e Instalações - Eireli e da Mota e Andrade Engenharia Ltda., nos termos dos arts. 16, III, alíneas "b" e "c", com o § 2º, "b", e 19, caput, da Lei n.º 8.443, de 1992, para condená-los ao pagamento do correspondente débito, com a atualização monetária e os juros de mora calculados desde as datas informadas até o efetivo recolhimento, fixando-lhes o prazo de 15 (quinze) dias, contados da notificação, para que comprovem perante o Tribunal, nos termos do art. 214, III, "a", do RITCU, o recolhimento da referida dívida em favor do Instituto Nacional de Colonização e Reforma Agrária, na forma da legislação em vigor, sob as seguintes condições:
9.3.1. débito em desfavor da Associação Crédito do Brasil - CDB pelos seguintes valores:
	Data de Ocorrência
	Valor Histórico (em R$) 

	11/7/2011
	41.687,95

9.3.2. débito em desfavor, solidariamente, da Associação Crédito do Brasil - CDB, além de George Vasconcelos Bezerra Alves, pelos seguintes valores:
	Data de Ocorrência
	Valor Histórico (em R$) 

	22/12/2011
	1.189,62

	11/7/2011
	13.972,22

	21/12/2011
	106,39

9.3.3. débito em desfavor, solidariamente, da Associação Crédito do Brasil - CDB, com George Vasconcelos Bezerra Alves, e da Mota e Andrade Engenharia Ltda., pelos seguintes valores:
	Data de Ocorrência
	Valor Histórico (em R$) 

	6/9/2011
	183.055,19

	6/9/2011
	8.571,22

	6/9/2011
	51.129,06

	8/7/2011
	27.769,95

	8/7/2011
	17.915,54

	8/7/2011
	44.792,26

	8/7/2011
	8.863,26

	4/3/2011
	104.345,12

	2/3/2011
	97.565,07

	1/3/2011
	87.990,02

	1/3/2011
	95.705,89

	12/1/2011
	50.933,41

	12/1/2011
	92.501,48

	29/12/2010
	122.291,21

	29/12/2010
	137.965,66

	23/12/2010
	159.674,93

	23/12/2010
	142.151,21

	22/12/2010
	137.965,66

	22/12/2010
	142.151,21

	22/12/2010
	152.663,82

9.3.4. débito em desfavor, solidariamente, da Associação Crédito do Brasil - CDB, com George Vasconcelos Bezerra Alves, e da Alfa Construções Serviços e Instalações - Eireli pelos seguintes valores:
	Data de Ocorrência
	Valor Histórico (em R$) 

	23/7/2010
	244.678,97

9.4. aplicar a multa prevista no art. 57 da Lei n.º 8.443, de 1992, em desfavor da Associação Crédito do Brasil - CDB, com George Vasconcelos Bezerra Alves, além da Mota e Andrade Engenharia Ltda., individualmente, sob o valor de R$ 160.000,00 (cento e sessenta mil reais) , fixando-lhes o prazo de 15 (quinze) dias, contados da notificação, para que comprovem, perante o Tribunal, nos termos do art. 214, III, "a", do RITCU, o recolhimento da referida dívida em favor do Tesouro Nacional, com a devida atualização monetária, na forma da legislação em vigor;
9.5. autorizar, caso requerido, nos termos do art. 26 da Lei n.º 8.443, de 1992, e do art. 217 do RITCU, o parcelamento das dívidas fixadas por este Acórdão em até 36 (trinta e seis) parcelas mensais e sucessivas, com a devida atualização monetária e os correspondentes acréscimos legais, esclarecendo aos responsáveis que a falta de pagamento de qualquer parcela importará no vencimento antecipado do saldo devedor, nos termos do art. 217, § 2º, do RITCU, sem prejuízo das demais medidas legais;
9.6. autorizar, desde logo, a cobrança judicial das dívidas fixadas por este Acórdão, nos termos do art. 28, inciso II, da Lei n.º 8.443, de 1992, diante do não atendimento à notificação; e
9.7. enviar a cópia do presente Acórdão, com o Relatório e a Proposta de Deliberação, à Procuradoria da República no Estado de Pernambuco, nos termos do art. 16, § 3º, da Lei n.º 8.443, de 1992, para o ajuizamento das ações civis e penais cabíveis.

Tomada de Contas Especial instaurada pelo Instituto Nacional de Colonização e Reforma Agrária (Incra) em desfavor da Associação Crédito do Brasil  CDB, além de George Vasconcelos Bezerra Alves, como então presidente da entidade, e da Alfa Construções Serviços e Instalações Eireli, diante da não comprovação da boa e regular aplicação de recursos federais repassados pelo Termo de Parceria n.º 05000/2009 (Siafi 724139), para a execução de obras e serviços de infraestrutura em comunidades de projeto de assentamento, em cidades do sertão pernambucano, na região do Médio São Francisco, abrangendo sistemas de distribuição de água, projetos de irrigação elétrico, barragens de terra e estradas vicinais com bueiros, sob o valor original de R$ 6.784.659,09, sendo R$ 6.716.812,50 em recursos federais e R$ 67.846,59 referentes à contrapartida do parceiro privado, com vigência de 24/12/2009 a 23/6/2012 e prazo para apresentação da prestação de contas em 23/8/2012.

Segunda Câmara

Instituto Nacional de Colonização e Reforma Agrária (Incra).

3. Responsáveis: Alfa Construções Serviços e Instalações Eireli (CNPJ 09.499.219/0001-51); Associação Crédito do Brasil - CDB (CNPJ 08.626.395/0001-44); George Vasconcelos Bezerra Alves (CPF XXX.529.523-XX); Mota e Andrade Engenharia Ltda (CNPJ 07.671.112/0001-13).

13.1. Ministros presentes: Bruno Dantas (Presidente), Augusto Nardes e Antonio Anastasia.
13.2. Ministro-Substituto convocado: Marcos Bemquerer Costa.
13.3. Ministro-Substituto presente: André Luís de Carvalho (Relator).

ANDRÉ DE CARVALHO

Trata-se de tomada de contas especial instaurada pelo Instituto Nacional de Colonização e Reforma Agrária (Incra) em desfavor da Associação Crédito do Brasil - CDB, com George Vasconcelos Bezerra Alves como então presidente da entidade, além da Alfa Construções Serviços e Instalações - Eireli e da Mota e Andrade Engenharia Ltda, diante da não comprovação da boa e regular aplicação de recursos federais repassados pelo Termo de Parceria n.º 05000/2009 (Siafi 724139) para a execução de obras e itens de serviço em infraestrutura nas comunidades do projeto de assentamento no sertão pernambucano junto à região do Médio São Francisco, abrangendo os sistemas de distribuição de água, os projetos de irrigação elétrico, as barragens de terra e as estradas vicinais com os bueiros, sob o valor original de R$ 6.784.659,09 pelo aporte de R$ 6.716.812,50 em recursos federais e R$ 67.846,59 em recursos da contrapartida, com a vigência do ajuste estipulada para o período de 24/12/2009 a 23/6/2012 e o prazo para a apresentação da prestação de contas fixado em 23/8/2012.
2.	Após a análise final do feito, a emérita Auditora Federal Maria do Perpétuo Socorro Teixeira Rosa lançou o seu parecer conclusivo à Peça 125, com anuência dos dirigentes da Secex-TCE (Peças 126 e 127) , nos seguintes termos:
	" (...)  HISTÓRICO 
2	Em 20/3/2019, com fundamento na IN/TCU 71/2012, alterada pela IN/TCU 76/2016 e DN/TCU 155/2016, o dirigente do Instituto Nacional de Colonização e Reforma Agrária (Incra) autorizou a instauração da tomada de contas especial (peça 1) . O processo foi registrado no sistema e-TCE com o número 1303/2019.
3	O Termo de parceria 05000/2009, registro Siafi 724139, foi firmado no valor de R$ 6.784.659,09, sendo R$ 6.716.812,50 à conta do parceiro público e R$ 67.846,59 referentes à contrapartida do parceiro privado. Teve vigência de 24/12/2009 a 23/6/2012, com prazo para apresentação da prestação de contas em 23/8/2012. Os repasses efetivos da União totalizaram R$ 6.716.812,50 (peças 23, 24, 25, 26, 27, 28, 29, 30 e 31) .
4	A prestação de contas e complementações enviadas foram analisadas por meio do Parecer Financeiro de 9/11/2018 (peça 49) e do Parecer Financeiro Conclusivo da Prestação de Contas Final, de 16/11/2018 (peça 50) .
5	O fundamento para a instauração da Tomada de Contas Especial, conforme consignado na matriz de responsabilização elaborada pelo tomador de contas, foi a constatação das seguintes irregularidades: 
Inexecução parcial do objeto do termo de parceria descrito como 'Implantação de Sistemas de Abastecimento de Água nas comunidades de projeto de assentamento, em área de abrangência da região do Médio São Francisco, em diversas cidades do sertão Pernambucano. (...) . Serão construidas e recuperadas estradas vicinais com construção de bueiros, passagem molhada e pontilhão, ligando a comunidade as malhas municipais, estaduais e federais, facilitando o acesso da população aos centros municipais, ajudando assim no escoamento da produção agrícola. (...) . Construção de barragens de terra com a finalidade de acumular água tanto para o consumo humano, como também para irrigar culturas, sendo construida em conformidade com as normas exigidas', com aproveitamento da parcela executada (...) .
Ausência parcial de documentação de prestação de contas dos recursos federais repassados ao ASSOCIAÇÃO CRÉDITO DO BRASIL (CDB) , no âmbito do termo de parceria descrito como 'Implantação de Sistemas de Abastecimento de Água nas comunidades de projeto de assentamento, em área de abrangência da região do Médio São Francisco, em diversas cidades do sertão Pernambucano. (...) . Serão construídas e recuperadas estradas vicinais com construção de bueiros, passagem molhada e pontilhão, ligando a comunidade as malhas municipais, estaduais e federais, facilitando o acesso da população aos centros municipais, ajudando assim no escoamento da produção agrícola. (...) . Construção de barragens de terra com a finalidade de acumular água tanto para o consumo humano, como também para irrigar culturas, sendo construída em conformidade com as normas exigidas' (...) .
6	Os responsáveis arrolados na fase interna foram devidamente comunicados e, diante da ausência de justificativas suficientes para elidir as irregularidades e da não devolução dos recursos, instaurou-se a tomada de contas especial.
7	No relatório (peça 68) , o tomador de contas concluiu que o prejuízo importaria no valor original de R$ 2.556.218,88, imputando-se a responsabilidade à Associação Crédito do Brasil (CDB) , na condição de contratada e George Vasconcelos Bezerra Alves, na condição de dirigente. 
8	Em 26/7/2019, a Controladoria-Geral da União emitiu o relatório de auditoria (peça 69) , em concordância com o relatório do tomador de contas. O certificado de auditoria e o parecer do dirigente do órgão de controle interno concluíram pela irregularidade das presentes contas (peças 70 e 71) .
9	Em 9/8/2019, o ministro responsável pela área atestou haver tomado conhecimento das conclusões contidas no relatório e certificado de auditoria, bem como do parecer conclusivo do dirigente do órgão de controle interno, manifestando-se pela irregularidade das contas, e determinou o encaminhamento do processo ao Tribunal de Contas da União (peça 72) .
10	No âmbito da instrução inicial anexada à peça 74, após identificação e síntese de todas as irregularidades descritas na tomada de contas especial, foi proposto o encaminhamento de diligência ao Banco do Brasil para precisa identificação do débito relativo à Irregularidade 6 ( não devolução do saldo da conta específica do termo de parceria 05000/2009, no caso de não utilização da totalidade dos recursos federais transferidos na execução do objeto pactuado) nos seguintes moldes, proposta esta acolhida pelos dirigentes da unidade:
25. 	Diante do exposto, submetem-se os autos à consideração superior, propondo ao Tribunal realizar diligência, com fundamento nos arts. 10, § 1º, e 11 da Lei 8.443/1992 c/c o art. 157 do Regimento Interno do TCU, ao Banco do Brasil S.A., solicitando cópias dos seguintes documentos referentes à conta corrente 39.585-4, da agência 3505-X, de titularidade da Associação Crédito do Brasil - CDB (CNPJ: 08.626.395/0001-44) , específica para movimentar os recursos do Termo de Parceria 05000/2009, registro Siafi 724139 (peça 15) , firmado entre o Instituto Nacional de Colonização e Reforma Agrária (Incra) e a Associação Crédito do Brasil (CDB) , e que tinha por objeto a execução de obras e serviços de infraestruturas em comunidades de projeto de assentamento, localizadas em diversas cidades do sertão pernambucano, em área de abrangência da região do Médio São Francisco, abrangendo sistemas de distribuição de água, projeto de irrigação elétrico, barragens de terra e estradas vicinais com bueiros.
a) extratos da conta corrente e da aplicação no mercado financeiro (contas poupança e de investimentos associadas) , desde março de 2010 até a última movimentação bancária registrada; e
b) documentação comprobatória dos lançamentos feitos a débito e a crédito na conta corrente, desde março de 2010 até a última movimentação bancária registrada.
11	Em resposta à diligência encaminhada, o Banco do Brasil acostou os documentos solicitados as peças 80 e 81.
12	Como visto no âmbito da instrução técnica anexada à peça 83, em relação à Irregularidade 6, ante a não confirmação do valor de R$ 184.680,65 proposto anteriormente, foi constatada a necessidade de inclusão do valor de R$ 106,39 como débito desde a data de 21/12/2011, pois não foi recolhido ao INCRA até a data limite para a apresentação da prestação de contas, conforme previsto no art. 57 da Portaria Interministerial nº 127, de 2008, evidenciando, inclusive, um dos motivos para a instauração de tomada de contas especial, nos termos do art. 63, Inciso II, alínea 'g' do mesmo normativo. 
13	Naquela instrução também foi constatada a necessidade de inclusão das empresas contratadas como responsáveis solidárias no âmbito da Irregularidade 4, qual seja, inexecução parcial da obra, uma vez que, inobstante a percepção total dos recursos previstos, não teriam executado a integralidade dos objetos contratados (peça 83, item 24) .
14	Desde modo, foi proposta a realização de citação e audiência dos responsáveis da forma a seguir (peça 83) : 
realizar a citação, com fundamento nos arts. 10, § 1º, e 12, incisos I e II, da Lei 8.443/1992 c/c o art. 202, incisos I e II, do RI/TCU, para que, no prazo de quinze dias, os responsáveis abaixo indicados, em decorrência das condutas praticadas, apresentem alegações de defesa e/ou recolham, aos cofres especificados, a quantia abaixo indicada, atualizada monetariamente a partir da respectiva data até o efetivo recolhimento, abatendo-se na oportunidade a quantia eventualmente ressarcida, na forma da legislação em vigor, que geraram as irregularidades demonstradas a seguir:
	Débito relacionado ao responsável Associação Crédito do Brasil - CDB (CNPJ: 08.626.395/0001-44) , em solidariedade com George Vasconcelos Bezerra Alves.
Irregularidade: realização de despesas em itens incompatíveis com o objeto do Termo de Parceria 05000/2009, no valor de R$ 1.189,62, como pagamentos de apólices de seguro, contribuição sindical, taxas de CREA, de prevenção de incêndio e de bombeiros. 
Evidências da irregularidade: Parecer Financeiro de Convênio DAC-2-SEDE/INCRA/SR-29 001/2018 (peça 49) e Parecer Financeiro Conclusivo da Prestação de Contas Final (peça 50) .
Normas infringidas: art. 37, caput, c/c o art. 70, parágrafo único, da Constituição da República Federativa do Brasil; art. 93, do Decreto-lei 200/1967; art. 66, do Decreto 93.872/1986; art. 39, IV, da Portaria 127/2008/MPOG/MF/CGU; cláusula terceira, I, alínea 'a', do Termo de Parceria.
Cofre credor: INCRA
Valor atualizado do débito (sem juros) em 22/7/2020: R$ 1.870,80
Conduta: realizar despesas na execução do Termo de Parceria 050000/2009 em itens incompatíveis com as especificações constantes do termo aprovado.
Nexo de causalidade: A utilização de recursos federais transferidos no âmbito do Termo de Parceria 05000/2009 em itens incompatíveis com o termo aprovado resultou na impugnação das referidas despesas e, consequentemente, em dano ao erário.
Culpabilidade: não há excludentes de ilicitude, de culpabilidade e de punibilidade; é razoável supor que o administrador responsável pela pessoa jurídica tinha consciência da ilicitude de sua conduta; era exigível conduta diversa da praticada, qual seja, aplicar os recursos federais transferidos no âmbito do Termo de Parceria 05000/2009 exclusivamente em itens permitidos ou compatíveis com respectivo termo aprovado.
Irregularidade: não devolução do saldo da conta específica do termo de parceria 05000/2009, no caso de não utilização da totalidade dos recursos federais transferidos na execução do objeto pactuado.
Evidências da irregularidade: Parecer Financeiro de Convênio DAC-2-SEDE/INCRA/SR-29 001/2018 (peça 49) e Parecer Financeiro Conclusivo da Prestação de Contas Final (peça 50) .
Normas infringidas: Art. 37, caput, c/c o art. 70, parágrafo único, da Constituição da República Federativa do Brasil; art. 93 do Decreto-lei 200/1967; art. 66 do Decreto 93.872/1986 e art. 57 da Portaria Interministerial MP/MF/MCT 127/2008.
Cofre credor: INCRA.
Valor atualizado do débito (sem juros) em 22/7/2020: R$ 167,31
Conduta: deixar de devolver o saldo atualizado da conta específica do instrumento em questão, no caso de não utilização dos recursos federais transferidos na execução do ajuste.
Nexo de causalidade: A não devolução do saldo financeiro remanescente da conta específica do instrumento em questão caracteriza apropriação indevida de verbas federais transferidas, resultando em dano ao erário.
Culpabilidade: não há excludentes de ilicitude, de culpabilidade e de punibilidade; é razoável supor que o administrador responsável pela pessoa jurídica tinha consciência da ilicitude de sua conduta; era exigível conduta diversa da praticada, qual seja, restituir saldos financeiros remanescentes na conta especifica do ajuste, com base no valor atualizado.
Irregularidade: não comprovação do aporte da contrapartida pactuada do termo de parceria 05000/2009, em nenhuma modalidade, quer seja ela financeira e/ou em serviços. 
Evidências da irregularidade: Parecer Financeiro de Convênio DAC-2-SEDE/INCRA/SR-29 001/2018 (peça 49) e Parecer Financeiro Conclusivo da Prestação de Contas Final (peça 50) .
Normas infringidas: Art. 70, parágrafo único, da Constituição Federal de 1988; art. 93, do Decreto-lei 200, de 25 de fevereiro de 1967; art. 57, parágrafo único, da Portaria Interministerial 127/2008; cláusula quarta do Termo de Parceria.
Cofre credor: Tesouro Nacional.
Valor atualizado do débito (sem juros) em 22/7/2020: R$ 66.888,32
Conduta: não comprovar a aplicação dos recursos da contrapartida no objeto do Termo de Parceria 05000/2009.
Nexo de causalidade: A não comprovação da aplicação dos recursos da contrapartida resulta na utilização indevida dos recursos federais transferidos para substituir as despesas que deveriam ser custeadas com os recursos do convenente, resultando em presunção de prejuízo ao erário.
Culpabilidade: não há excludentes de ilicitude, de culpabilidade e de punibilidade; é razoável supor que o administrador responsável pela pessoa jurídica tinha consciência da ilicitude de sua conduta; era exigível conduta diversa da praticada, qual seja, aplicar os recursos da contrapartida na forma pactuada no instrumento.
Irregularidade: realização de despesas em itens não permitidos com o objeto do Termo de Parceria 050000/2009, para pagar juros e multas, em decorrência de pagamentos fora do prazo, referentes a débitos tributários e previdenciários, no valor de R$ 13.972,22. 
Evidências da irregularidade: Parecer Financeiro de Convênio DAC-2-SEDE/INCRA/SR-29 001/2018 (peça 49) e Parecer Financeiro Conclusivo da Prestação de Contas Final (peça 50) .
Normas infringidas: Art. 37, caput, c/c o art. 70, parágrafo único, da Constituição da República Federativa do Brasil; art. 93, do Decreto-lei 200/1967; art. 66, do Decreto 93.872/1986; art. 39, VII, da Portaria 127/2008/MPOG/MF/CGU; cláusula terceira, I, alínea 'a', do Termo de Parceria.
Cofre credor: INCRA.
Valor atualizado do débito (sem juros) em 22/7/2020: R$ 22.418,43
Conduta: realizar despesas na execução do Termo de Parceria 05000/2009 em itens não permitidos pela Portaria 127/2008/MPOG/MF/CGU.
Nexo de causalidade: A utilização de recursos federais transferidos no âmbito do Termo de Parceria 05000/2009 em itens vedados pela Portaria 127/2008/MPOG/MF/CGU resultou na impugnação das referidas despesas e, consequentemente, em dano ao erário.
Culpabilidade: não há excludentes de ilicitude, de culpabilidade e de punibilidade; é razoável supor que o administrador responsável pela pessoa jurídica tinha consciência da ilicitude de sua conduta; era exigível conduta diversa da praticada, qual seja, aplicar os recursos federais transferidos exclusivamente em itens permitidos ou compatíveis com o respectivo termo aprovado.
	Débito relacionado ao responsável Associação Crédito do Brasil - CDB (CNPJ: 08.626.395/0001-44) , em solidariedade com George Vasconcelos Bezerra Alves, na condição de dirigente, e com a empresa Mota e Andrade Engenharia Ltda., na condição de contratada.
Irregularidade: inexecução parcial do objeto do termo de parceria firmado entre o Incra e a Associação de Crédito do Brasil, que tinha por objeto a execução de obras e serviços de infraestruturas em comunidades de projeto de assentamento, localizadas em diversas cidades do sertão pernambucano, em área de abrangência da região do Médio São Francisco, abrangendo sistemas de distribuição de água, projeto de irrigação elétrico, barragens de terra e estradas vicinais com bueiros; com aproveitamento da parcela executada. 
Evidências da irregularidade: Relatórios de Vistorias (peças 34, 35, 36 e 41) ; Parecer Técnico de inspeção às obras (peça 48) ; Parecer Financeiro de Convênio DAC-2-SEDE/INCRA/SR-29 001/2018 (peça 49) e Parecer Financeiro Conclusivo da Prestação de Contas Final (peça 50) .
Normas infringidas: Art. 37, caput, c/c o art. 70, parágrafo único, da Constituição da República Federativa do Brasil; art. 93, do Decreto-lei 200/1967; art. 66, do Decreto 93.872/1986; Decreto 3.100/1999; art. 51 da Portaria 127/2008/MPOG/MF/CGU; cláusula terceira, I, alínea ¿a¿, do Termo de Parceria.
Cofre credor: INCRA.
Valor atualizado do débito (sem juros) em 23/7/2020: R$ 3.392.132,24
Conduta: Realizar pagamentos relativos à parcela do objeto do Termo de Parceria 05000/2009 maior que a efetivamente executada.
Nexo de causalidade: A realização de pagamentos relativos à parcela do objeto do Termo de Parceria 05000/2009 maior que a efetivamente executada, resultou em prejuízo equivalente à diferença entre o valor pago e o valor correspondente à parcela executada.
 Culpabilidade: não há excludentes de ilicitude, de culpabilidade e de punibilidade; é razoável supor que o administrador responsável pela pessoa jurídica tinha consciência da ilicitude de sua conduta; era exigível conduta diversa da praticada, qual seja, realizar o pagamento relativo apenas às parcelas efetivamente executadas do objeto.
	Débito relacionado ao responsável Associação Crédito do Brasil - CDB (CNPJ: 08.626.395/0001-44) , em solidariedade com George Vasconcelos Bezerra Alves, na condição de dirigene, e com a empresas Alfa Construções e Serviços Ltda., na condição de contratada.
Irregularidade: inexecução parcial do objeto do termo de parceria firmado entre o Incra e a Associação de Crédito do Brasil, que tinha por objeto a execução de obras e serviços de infraestruturas em comunidades de projeto de assentamento, localizadas em diversas cidades do sertão pernambucano, em área de abrangência da região do Médio São Francisco, abrangendo sistemas de distribuição de água, projeto de irrigação elétrico, barragens de terra e estradas vicinais com bueiros; com aproveitamento da parcela executada. 
Evidências da irregularidade: Relatórios de Vistorias (peças 34, 35, 36 e 41) ; Parecer Técnico de inspeção às obras (peça 48) ; Parecer Financeiro de Convênio DAC-2-SEDE/INCRA/SR-29 001/2018 (peça 49) e Parecer Financeiro Conclusivo da Prestação de Contas Final (peça 50) .
Normas infringidas: Art. 37, caput, c/c o art. 70, parágrafo único, da Constituição da República Federativa do Brasil; art. 93, do Decreto-lei 200/1967; art. 66, do Decreto 93.872/1986; Decreto 3.100/1999; art. 51 da Portaria 127/2008/MPOG/MF/CGU; cláusula terceira, I, alínea ¿a¿, do Termo de Parceria.
Cofre credor: INCRA.
Valor atualizado do débito (sem juros) em 23/7/2020: R$ 418.963,80
Conduta: Realizar pagamentos relativos à parcela do objeto do Termo de Parceria 05000/2009 maior que a efetivamente executada.
Nexo de causalidade: A realização de pagamentos relativos à parcela do objeto do Termo de Parceria 05000/2009 maior que a efetivamente executada, resultou em prejuízo equivalente à diferença entre o valor pago e o valor correspondente à parcela executada.
 Culpabilidade: não há excludentes de ilicitude, de culpabilidade e de punibilidade; é razoável supor que o administrador responsável pela pessoa jurídica tinha consciência da ilicitude de sua conduta; era exigível conduta diversa da praticada, qual seja, realizar o pagamento relativo apenas às parcelas efetivamente executadas do objeto.
	Débito relacionado ao responsável George Vasconcelos Bezerra Alves (CPF: XXX.529.523-XX) , na condição de dirigente, em solidariedade com a Associação Crédito do Brasil - CDB.
Irregularidade: realização de despesas em itens incompatíveis com o objeto do Termo de Parceria 05000/2009, no valor de R$ 1.189,62, como pagamentos de apólices de seguro, contribuição sindical, taxas de CREA, de prevenção de incêndio e de bombeiros. 
Evidências da irregularidade: Parecer Financeiro de Convênio DAC-2-SEDE/INCRA/SR-29 001/2018 (peça 49) e Parecer Financeiro Conclusivo da Prestação de Contas Final (peça 50) .
Normas infringidas: art. 37, caput, c/c o art. 70, parágrafo único, da Constituição da República Federativa do Brasil; art. 93, do Decreto-lei 200/1967; art. 66, do Decreto 93.872/1986; art. 39, IV, da Portaria 127/2008/MPOG/MF/CGU; cláusula terceira, I, alínea 'a', do Termo de Parceria.
Cofre credor: INCRA
Valor atualizado do débito (sem juros) em 22/7/2020: R$ 1.870,80
Conduta: realizar despesas na execução do Termo de Parceria 050000/2009 em itens incompatíveis com as especificações constantes do termo aprovado.
Nexo de causalidade: A utilização de recursos federais transferidos no âmbito do Termo de Parceria 05000/2009 em itens incompatíveis com o termo aprovado resultou na impugnação das referidas despesas e, consequentemente, em dano ao erário.
Culpabilidade: não há excludentes de ilicitude, de culpabilidade e de punibilidade; é razoável supor que o responsável tinha consciência da ilicitude de sua conduta; era exigível conduta diversa da praticada, qual seja, aplicar os recursos federais transferidos no âmbito do Termo de Parceria 05000/2009 exclusivamente em itens permitidos ou compatíveis com respectivo termo aprovado.
Irregularidade: não devolução do saldo da conta específica do termo de parceria 05000/2009, no caso de não utilização da totalidade dos recursos federais transferidos na execução do objeto pactuado.
Evidências da irregularidade: Parecer Financeiro de Convênio DAC-2-SEDE/INCRA/SR-29 001/2018 (peça 49) e Parecer Financeiro Conclusivo da Prestação de Contas Final (peça 50) .
Normas infringidas: Art. 37, caput, c/c o art. 70, parágrafo único, da Constituição da República Federativa do Brasil; art. 93 do Decreto-lei 200/1967; art. 66 do Decreto 93.872/1986 e art. 57 da Portaria Interministerial MP/MF/MCT 127/2008.
Cofre credor: INCRA.
Valor atualizado do débito (sem juros) em 22/7/2020: R$ 167,31.
Conduta: deixar de devolver o saldo atualizado da conta específica do instrumento em questão, no caso de não utilização dos recursos federais transferidos na execução do ajuste.
Nexo de causalidade: A não devolução do saldo financeiro remanescente da conta específica do instrumento em questão caracteriza apropriação indevida de verbas federais transferidas, resultando em dano ao erário.
Culpabilidade: não há excludentes de ilicitude, de culpabilidade e de punibilidade; é razoável supor que o responsável tinha consciência da ilicitude de sua conduta; era exigível conduta diversa da praticada, qual seja, restituir saldos financeiros remanescentes na conta especifica do ajuste, com base no valor atualizado.
Irregularidade: não comprovação do aporte da contrapartida pactuada do termo de parceria 05000/2009, em nenhuma modalidade, quer seja ela financeira e/ou em serviços. 
Evidências da irregularidade: Parecer Financeiro de Convênio DAC-2-SEDE/INCRA/SR-29 001/2018 (peça 49) e Parecer Financeiro Conclusivo da Prestação de Contas Final (peça 50) .
Normas infringidas: Art. 70, parágrafo único, da Constituição Federal de 1988; art. 93, do Decreto-lei 200, de 25 de fevereiro de 1967; art. 57, parágrafo único, da Portaria Interministerial 127/2008; cláusula quarta do Termo de Parceria.
Cofre credor: Tesouro Nacional.
Valor atualizado do débito (sem juros) em 22/7/2020: R$ 66.888,32
Conduta: não comprovar a aplicação dos recursos da contrapartida no objeto do Termo de Parceria 05000/2009.
Nexo de causalidade: A não comprovação da aplicação dos recursos da contrapartida resulta na utilização indevida dos recursos federais transferidos para substituir as despesas que deveriam ser custeadas com os recursos do convenente, resultando em presunção de prejuízo ao erário.
Culpabilidade: não há excludentes de ilicitude, de culpabilidade e de punibilidade; é razoável supor que o responsável tinha consciência da ilicitude de sua conduta; era exigível conduta diversa da praticada, qual seja, aplicar os recursos da contrapartida na forma pactuada no instrumento.
Irregularidade: realização de despesas em itens não permitidos com o objeto do Termo de Parceria 050000/2009, para pagar juros e multas, em decorrência de pagamentos fora do prazo, referentes a débitos tributários e previdenciários, no valor de R$ 13.972,22. 
Evidências da irregularidade: Parecer Financeiro de Convênio DAC-2-SEDE/INCRA/SR-29 001/2018 (peça 49) e Parecer Financeiro Conclusivo da Prestação de Contas Final (peça 50) .
Normas infringidas: Art. 37, caput, c/c o art. 70, parágrafo único, da Constituição da República Federativa do Brasil; art. 93, do Decreto-lei 200/1967; art. 66, do Decreto 93.872/1986; art. 39, VII, da Portaria 127/2008/MPOG/MF/CGU; cláusula terceira, I, alínea 'a', do Termo de Parceria.
Cofre credor: INCRA.
Valor atualizado do débito (sem juros) em 22/7/2020: R$ 22.418,43
Conduta: realizar despesas na execução do Termo de Parceria 05000/2009 em itens não permitidos pela Portaria 127/2008/MPOG/MF/CGU.
Nexo de causalidade: A utilização de recursos federais transferidos no âmbito do Termo de Parceria 05000/2009 em itens vedados pela Portaria 127/2008/MPOG/MF/CGU resultou na impugnação das referidas despesas e, consequentemente, em dano ao erário.
Culpabilidade: não há excludentes de ilicitude, de culpabilidade e de punibilidade; é razoável supor que o responsável tinha consciência da ilicitude de sua conduta; era exigível conduta diversa da praticada, qual seja, aplicar os recursos federais transferidos exclusivamente em itens permitidos ou compatíveis com o respectivo termo aprovado.
	Débito relacionado ao responsável George Vasconcelos Bezerra Alves (CPF: XXX.529.523-XX) , na condição de dirigente, em solidariedade com a Associação Crédito do Brasil - CDB, e com a empresa Mota e Andrade Engenharia Ltda., na condição de contratada.
Irregularidade: inexecução parcial do objeto do termo de parceria firmado entre o Incra e a Associação de Crédito do Brasil, que tinha por objeto a execução de obras e serviços de infraestruturas em comunidades de projeto de assentamento, localizadas em diversas cidades do sertão pernambucano, em área de abrangência da região do Médio São Francisco, abrangendo sistemas de distribuição de água, projeto de irrigação elétrico, barragens de terra e estradas vicinais com bueiros; com aproveitamento da parcela executada. 
Evidências da irregularidade: Relatórios de Vistorias (peças 34, 35, 36 e 41) ; Parecer Técnico de inspeção às obras (peça 48) ; Parecer Financeiro de Convênio DAC-2-SEDE/INCRA/SR-29 001/2018 (peça 49) e Parecer Financeiro Conclusivo da Prestação de Contas Final (peça 50) .
Normas infringidas: Art. 37, caput, c/c o art. 70, parágrafo único, da Constituição da República Federativa do Brasil; art. 93, do Decreto-lei 200/1967; art. 66, do Decreto 93.872/1986; Decreto 3.100/1999; art. 51 da Portaria 127/2008/MPOG/MF/CGU; cláusula terceira, I, alínea ¿a¿, do Termo de Parceria.
Cofre credor: INCRA.
Valor atualizado do débito (sem juros) em 23/7/2020: R$ 3.392.132,24
Conduta: Realizar pagamentos relativos à parcela do objeto do Termo de Parceria 05000/2009 maior que a efetivamente executada.
Nexo de causalidade: A realização de pagamentos relativos à parcela do objeto do Termo de Parceria 05000/2009 maior que a efetivamente executada, resultou em prejuízo equivalente à diferença entre o valor pago e o valor correspondente à parcela executada.
 Culpabilidade: não há excludentes de ilicitude, de culpabilidade e de punibilidade; é razoável supor que o responsável tinha consciência da ilicitude de sua conduta; era exigível conduta diversa da praticada, qual seja, realizar o pagamento relativo apenas às parcelas efetivamente executadas do objeto.
	Débito relacionado ao responsável George Vasconcelos Bezerra Alves (CPF: XXX.529.523-XX) , na condição de dirigente, em solidariedade com a Associação Crédito do Brasil - CDB, e com a empresas Alfa Construções e Serviços Ltda., na condição de contratada.
Irregularidade: inexecução parcial do objeto do termo de parceria firmado entre o Incra e a Associação de Crédito do Brasil, que tinha por objeto a execução de obras e serviços de infraestruturas em comunidades de projeto de assentamento, localizadas em diversas cidades do sertão pernambucano, em área de abrangência da região do Médio São Francisco, abrangendo sistemas de distribuição de água, projeto de irrigação elétrico, barragens de terra e estradas vicinais com bueiros; com aproveitamento da parcela executada. 
Evidências da irregularidade: Relatórios de Vistorias (peças 34, 35, 36 e 41) ; Parecer Técnico de inspeção às obras (peça 48) ; Parecer Financeiro de Convênio DAC-2-SEDE/INCRA/SR-29 001/2018 (peça 49) e Parecer Financeiro Conclusivo da Prestação de Contas Final (peça 50) .
Normas infringidas: Art. 37, caput, c/c o art. 70, parágrafo único, da Constituição da República Federativa do Brasil; art. 93, do Decreto-lei 200/1967; art. 66, do Decreto 93.872/1986; Decreto 3.100/1999; art. 51 da Portaria 127/2008/MPOG/MF/CGU; cláusula terceira, I, alínea ¿a¿, do Termo de Parceria.
Cofre credor: INCRA.
Valor atualizado do débito (sem juros) em 23/7/2020: R$ 418.963,80
Conduta: Realizar pagamentos relativos à parcela do objeto do Termo de Parceria 05000/2009 maior que a efetivamente executada.
Nexo de causalidade: A realização de pagamentos relativos à parcela do objeto do Termo de Parceria 05000/2009 maior que a efetivamente executada, resultou em prejuízo equivalente à diferença entre o valor pago e o valor correspondente à parcela executada.
 Culpabilidade: não há excludentes de ilicitude, de culpabilidade e de punibilidade; é razoável supor que o responsável tinha consciência da ilicitude de sua conduta; era exigível conduta diversa da praticada, qual seja, realizar o pagamento relativo apenas às parcelas efetivamente executadas do objeto.
	Débito relacionado à responsável Mota e Andrade Engenharia Ltda. (CNPJ: 07.671.112/0001-13) , na condição de contratada, em solidariedade com George Vasconcelos Bezerra Alves, na condição de dirigente, e com a Associação Crédito do Brasil - CDB.
Irregularidade: inexecução parcial do objeto do termo de parceria firmado entre o Incra e a Associação de Crédito do Brasil, que tinha por objeto a execução de obras e serviços de infraestruturas em comunidades de projeto de assentamento, localizadas em diversas cidades do sertão pernambucano, em área de abrangência da região do Médio São Francisco, abrangendo sistemas de distribuição de água, projeto de irrigação elétrico, barragens de terra e estradas vicinais com bueiros; com aproveitamento da parcela executada. 
Evidências da irregularidade: Relatórios de Vistorias (peças 34, 35, 36 e 41) ; Parecer Técnico de inspeção às obras (peça 48) ; Parecer Financeiro de Convênio DAC-2-SEDE/INCRA/SR-29 001/2018 (peça 49) e Parecer Financeiro Conclusivo da Prestação de Contas Final (peça 50) .
Normas infringidas: Art. 37, caput, c/c o art. 70, parágrafo único, da Constituição da República Federativa do Brasil; art. 93, do Decreto-lei 200/1967; art. 66, do Decreto 93.872/1986; Decreto 3.100/1999; art. 51 da Portaria 127/2008/MPOG/MF/CGU; cláusula terceira, I, alínea 'a', do Termo de Parceria.
Cofre credor: INCRA.
Valor atualizado do débito (sem juros) em 23/7/2020: R$ 3.392.132,24
Conduta: receber pagamentos relativos à parcela do objeto do Termo de Parceria 05000/2009 maior que a efetivamente executada.
Nexo de causalidade: O recebimento de pagamentos relativos à parcela do objeto do Termo de Parceria 05000/2009 maior que a efetivamente executada, resultou em prejuízo equivalente à diferença entre o valor recebido e o valor correspondente à parcela executada.
Culpabilidade: não há excludentes de ilicitude, de culpabilidade e de punibilidade; é razoável supor que a responsável, por meio de seus representantes legais, tinha consciência da ilicitude de sua conduta; era exigível conduta diversa da praticada, qual seja, receber pagamentos relativos apenas às parcelas efetivamente executadas do objeto.
	Débito relacionado à responsável Alfa Construções e Serviços Ltda. (CNPJ 09.499.219/0001-51) , na condição de contratada, em solidariedade com George Vasconcelos Bezerra Alves, na condição de dirigente, e com a Associação Crédito do Brasil - CDB.
Irregularidade: inexecução parcial do objeto do termo de parceria firmado entre o Incra e a Associação de Crédito do Brasil, que tinha por objeto a execução de obras e serviços de infraestruturas em comunidades de projeto de assentamento, localizadas em diversas cidades do sertão pernambucano, em área de abrangência da região do Médio São Francisco, abrangendo sistemas de distribuição de água, projeto de irrigação elétrico, barragens de terra e estradas vicinais com bueiros; com aproveitamento da parcela executada. 
Evidências da irregularidade: Relatórios de Vistorias (peças 34, 35, 36 e 41) ; Parecer Técnico de inspeção às obras (peça 48) ; Parecer Financeiro de Convênio DAC-2-SEDE/INCRA/SR-29 001/2018 (peça 49) e Parecer Financeiro Conclusivo da Prestação de Contas Final (peça 50) .
Normas infringidas: Art. 37, caput, c/c o art. 70, parágrafo único, da Constituição da República Federativa do Brasil; art. 93, do Decreto-lei 200/1967; art. 66, do Decreto 93.872/1986; Decreto 3.100/1999; art. 51 da Portaria 127/2008/MPOG/MF/CGU; cláusula terceira, I, alínea ¿a¿, do Termo de Parceria.
Cofre credor: INCRA.
Valor atualizado do débito (sem juros) em 23/7/2020: R$ 418.963,80
Conduta: receber pagamentos relativos à parcela do objeto do Termo de Parceria 05000/2009 maior que a efetivamente executada.
Nexo de causalidade: O recebimento de pagamentos relativos à parcela do objeto do Termo de Parceria 05000/2009 maior que a efetivamente executada, resultou em prejuízo equivalente à diferença entre o valor recebido e o valor correspondente à parcela executada.
 Culpabilidade: não há excludentes de ilicitude, de culpabilidade e de punibilidade; é razoável supor que a responsável, por meio de seus representantes legais, tinha consciência da ilicitude de sua conduta; era exigível conduta diversa da praticada, qual seja, receber pagamentos relativos apenas às parcelas efetivamente executadas do objeto.
informar aos responsáveis que, caso venham a ser condenados pelo Tribunal, os débitos ora apurados serão acrescidos de juros de mora, nos termos do § 1º do art. 202 do RI/TCU;
esclarecer aos responsáveis, em obediência ao art. 12, § 2º, da Lei 8.443/1992, e ao art. 12, inciso VI, da Resolução TCU 170/2004, que o recolhimento tempestivo do débito somente saneará o processo caso seja reconhecida a sua boa-fé e não se constate outra irregularidade nas contas; 
realizar a audiência do responsável abaixo indicado, com fundamento nos arts. 10, § 1º, e 12, incisos I e III, da Lei 8.443/1992, c/c o art. 202, incisos I e III, do RI/TCU, para que, no prazo de quinze dias, apresente razões de justificativa quanto a condutas praticada que gerou a irregularidade demonstrada a seguir: 
	Responsável: George Vasconcelos Bezerra Alves (CPF: XXX.529.523-XX) , na condição de dirigente
Irregularidade: não realização, para contratação de terceiros, de cotação prévia de preços no mercado, de modo que comprovasse a seleção da proposta mais vantajosa para a administração pública. 
Evidências da irregularidade: Parecer Financeiro de Convênio DAC-2-SEDE/INCRA/SR-29 001/2018 (peça 49) e Parecer Financeiro Conclusivo da Prestação de Contas Final (peça 50) .
Normas infringidas: Decreto 6.170/2007, art. 11; Lei 12.017/2009, art. 39, § 4º; Portaria 127/2008/MPOG/MF/CGU, art. 45, 46, 47 e 48.
Conduta: não efetuar cotação prévia de preços no mercado antes da contratação das empresas para executar o objeto do Termo de Parceria 050000/2009.
Nexo de causalidade: A não realização da cotação prévia de preços afrontou as disposições expressas nos arts. 45, 46, 47 e 48 da Portaria 127/2008/MPOG/MF/CGU, não garantindo a seleção da proposta mais vantajosa para a administração.
Culpabilidade: não há excludentes de ilicitude, de culpabilidade e de punibilidade; é razoável supor que o responsável tinha consciência da ilicitude de sua conduta; era exigível conduta diversa da praticada, qual seja, efetuar cotação prévia de preços no mercado antes da contratação das empresas para executar o objeto do Termo de Parceria 05000/2009.
encaminhar cópia da presente instrução aos responsáveis, a fim de subsidiar a apresentação de suas alegações de defesa e/ou razões de justificativa;
esclarecer aos responsáveis, em obediência ao art. 12, § 3º, da Lei 8.443/1992, e ao art. 12, inciso VII, da Resolução TCU 170/2004, que o não atendimento à citação ou à audiência implicará revelia, para todos os efeitos, dando-se prosseguimento ao processo.
15	Nos termos dos pronunciamentos uníssonos (peças 84-85) , a proposta foi, então, acolhida integralmente pela unidade técnica, ocasião em que foi autorizada a citação, em solidariedade, da Associação Crédito do Brasil - CDB (CNPJ: 08.626.395/0001-44) , George Vasconcelos Bezerra Alves (CPF: XXX.529.523-XX) , e das empresas Mota e Andrade Engenharia Ltda. (CNPJ: 07.671.112/0001-13) e Alfa Construções e Serviços Ltda. (CNPJ 09.499.219/0001-51) , bem como a audiência do Sr. George Vasconcelos Bezerra Alves (CPF: XXX.529.523-XX) .
16	Em cumprimento ao pronunciamento da unidade (peça 70) , foi efetuada citação dos responsáveis, nos moldes adiante:
	Comunicação
	Data da expedição 
	Peça
	Destinatário
	Origem do Endereço
	Data da ciência 
	Peça da Ciência 
	Peça da Resposta

	Ofício 51660/2020-Secomp-4
	30/09/2020
	97
	George Vasconcelos Bezerra Alves
	Receita Federal
	05/10/2020
	100
	Não houve

	Ofício 51661/2020-Secomp-4
	30/09/2020
	96
	Associação Crédito do Brasil - CDB
	Receita Federal
	06/10/2020
	101
	Não houve

	Ofício 51663/2020-Secomp-4
	01/10/2020
	98
	Mota e Andrade Engenharia Ltda.
	Receita Federal
	27/11/2020
	115
	115

	Ofício 51665/2020-Secomp-4
	01/10/2020
	99
	Alfa Construções Serviços e Instalações Eireli
	Receita Federal
	13/11/2020
	107
	112

17	Transcorrido o prazo regimental, os responsáveis Mota e Andrade Engenharia Ltda. (CNPJ: 07.671.112/0001-13) e Alfa Construções e Serviços Ltda. (CNPJ 09.499.219/0001-51) apresentaram as suas alegações de defesa (peças 115 e 112, respectivamente) , enquanto a Associação Crédito do Brasil - CDB (CNPJ: 08.626.395/0001-44) e o Sr. George Vasconcelos Bezerra Alves (CPF: XXX.529.523-XX) , permaneceram silentes, devendo ser considerados revéis, nos termos do art. 12, §3º, da Lei 8.443/1992.
	EXAME TÉCNICO
	Da validade das notificações:
18	Preliminarmente, cumpre tecer novamente breves considerações sobre a forma como são realizadas as comunicações processuais no TCU. A esse respeito, destacam-se o art. 179, do Regimento Interno do TCU (Resolução 155, de 4/12/2002) e o art. 4º, inciso III, § 1º, da Resolução TCU 170, de 30 de junho de 2004, in verbis:
Art. 179. A citação, a audiência ou a notificação, bem como a comunicação de diligência, farse-ão:
I - mediante ciência da parte, efetivada por servidor designado, por meio eletrônico, fac-símile, telegrama ou qualquer outra forma, desde que fique confirmada inequivocamente a entrega da comunicação ao destinatário;
II - mediante carta registrada, com aviso de recebimento que comprove a entrega no endereço do destinatário;
III - por edital publicado no Diário Oficial da União, quando o seu destinatário não for localizado
 (...) 
Art. 3º As comunicações serão dirigidas ao responsável, ou ao interessado, ou ao dirigente de órgão ou entidade, ou ao representante legal ou ao procurador constituído nos autos, com poderes expressos no mandato para esse fim, por meio de:
I - correio eletrônico, fac-símile ou telegrama;
II - servidor designado;
III - carta registrada, com aviso de recebimento;
IV - edital publicado no Diário Oficial da União, quando o seu destinatário não for localizado, nas hipóteses em que seja necessário o exercício de defesa.
Art. 4º. Consideram-se entregues as comunicações:
I - efetivadas conforme disposto nos incisos I e II do artigo anterior, mediante confirmação da ciência do destinatário;
II - realizadas na forma prevista no inciso III do artigo anterior, com o retorno do aviso de recebimento, entregue comprovadamente no endereço do destinatário;
III - na data de publicação do edital no Diário Oficial da União, quando realizadas na forma prevista no inciso IV do artigo anterior.
§ 1º O endereço do destinatário deverá ser previamente confirmado mediante consulta aos sistemas disponíveis ao Tribunal ou a outros meios de informação, a qual deverá ser juntada ao respectivo processo.
 (...) 
19	Bem se vê, portanto, que a validade da citação via postal não depende de que o aviso de recebimento seja assinado pelo próprio destinatário da comunicação, o que dispensa, no caso em tela, a entrega do AR em 'mãos próprias'. A exigência da norma é no sentido de o Tribunal verificar se a correspondência foi entregue no endereço correto, residindo aqui a necessidade de certeza inequívoca. 
20	Não é outra a orientação da jurisprudência do TCU, conforme se verifica dos julgados a seguir transcritos:
São válidas as comunicações processuais entregues, mediante carta registrada, no endereço correto do responsável, não havendo necessidade de que o recebimento seja feito por ele próprio (Acórdão 3648/2013-TCU-Segunda Câmara, Relator Ministro JOSÉ JORGE) ;
É prescindível a entrega pessoal das comunicações pelo TCU, razão pela qual não há necessidade de que o aviso de recebimento seja assinado pelo próprio destinatário. Entregandose a correspondência no endereço correto do destinatário, presume-se o recebimento da citação. (Acórdão 1019/2008-TCU-Plenário, Relator Ministro BENJAMIN ZYMLER) ;
As comunicações do TCU, inclusive as citações, deverão ser realizadas mediante Aviso de Recebimento - AR, via Empresa Brasileira de Correios e Telégrafos, bastando para sua validade que se demonstre que a correspondência foi entregue no endereço correto. (Acórdão 1526/2007-TCU-Plenário, Relator Ministro AROLDO CEDRAZ) .
21	A validade do critério de comunicação processual do TCU foi referendada pelo Supremo Tribunal Federal, nos termos do julgamento do MS-AgR 25.816/DF, por meio do qual se afirmou a desnecessidade da ciência pessoal do interessado, entendendo-se suficiente a comprovação da entrega do 'AR' no endereço do destinatário:
Ementa: agravo regimental. Mandado de segurança. Desnecessidade de intimação pessoal das decisões do tribunal de contas da união. art. 179 do regimento interno do TCU. Intimação do ato impugnado por carta registrada, iniciado o prazo do art. 18 da lei nº 1.533/51 da data constante do aviso de recebimento. Decadência reconhecida. Agravo improvido.
O envio de carta registrada com aviso de recebimento está expressamente enumerado entre os meios de comunicação de que dispõe o Tribunal de Contas da União para proceder às suas intimações.
O inciso II do art. 179 do Regimento Interno do TCU é claro ao exigir apenas a comprovação da entrega no endereço do destinatário, bastando o aviso de recebimento simples. 
	Da revelia dos responsáveis Associação Crédito do Brasil - CDB (CNPJ: 08.626.395/0001-44) e o Sr. George Vasconcelos Bezerra Alves (CPF: XXX.529.523-XX) . 
22	No caso vertente, a citação de cada um dos responsáveis se deu em endereços provenientes de pesquisas de endereços realizadas pelo TCU, no caso concreto, em endereços constantes nos sistemas CPF e CNPJ da Receita Federal (peças 92 e 93) , assim detalhadas:
22.1	Associação Crédito do Brasil - CDB (CNPJ: 08.626.395/0001-44: Ofício 51.661/2020/TCU-Seproc (peça 96) , com Aviso de Recebimento assinado em 6/10/2020 (peça 101) ; e
22.2	George Vasconcelos Bezerra Alves (CPF: XXX.529.523-XX) : Ofício 51.660/2020/TCU-Seproc (peça 97) , com Aviso de Recebimento assinado em 5/10/2020 (peça 100) .
23	Nos processos do TCU, a revelia não leva à presunção de que seriam verdadeiras todas as imputações levantadas contra os responsáveis, diferentemente do que ocorre no processo civil, em que a revelia do réu opera a presunção da verdade dos fatos narrados pelo autor (Acórdão 1009/2018-TCU-Plenário, Relator: BRUNO DANTAS; 2369/2013 - TCU - Plenário, Relator: BENJAMIN ZYMLER e 2449/2013 - TCU - Plenário, Relator: BENJAMIN ZYMLER) . Dessa forma, a avaliação da responsabilidade do agente não pode prescindir da prova existente no processo ou para ele carreada. 
24	Ao não apresentar sua defesa, os responsáveis deixaram de produzir prova da regular aplicação dos recursos sob sua responsabilidade, em afronta às normas que impõem aos gestores públicos a obrigação legal de, sempre que demandados pelos órgãos de controle, apresentar os documentos que demonstrem a correta utilização das verbas públicas, a exemplo do contido no art. 93 do Decreto-Lei 200/1967: 'Quem quer que utilize dinheiros públicos terá de justificar seu bom e regular emprego na conformidade das leis, regulamentos e normas emanadas das autoridades administrativas competentes.' 
25	De qualquer forma, as alegações de defesa apresentadas pelas empresas Mota e Andrade Engenharia Ltda. (CNPJ: 07.671.112/0001-13) e Alfa Construções e Serviços Ltda. (CNPJ 09.499.219/0001-51) poderão ser utilizadas em favor desses responsáveis, se for o caso, ante a responsabilidade solidária apresentada.
	Alegações de Defesa do Mota e Andrade Engenharia Ltda. (CNPJ: 07.671.112/0001-13) (Peça 115) . 
26	Argumentos: 
26.1	a ocorrência de prescrição de 5 (cinco) anos, uma vez que os fatos investigados teriam ocorrido no ano de 2010, enquanto que a tomada de contas especial somente foi instaurada em 2019, com andamento no TCU em novembro de 2020, com fulcro no art. 487, inciso II, do Código de Processo Civil, por analogia, e por força do art. 1º da Lei nº 9.873, de 1999, e ainda com fundamento em diversas manifestações do Supremo Tribunal Federal, a exemplo das adotadas no âmbito do RE-RG 669.069, MS 35.294/DF, 35.971/DF e 36.054/DF (peça 115, p. 2-4) ;
26.2	as irregularidades imputadas têm relação com a prestação de contas, cuja apresentação não era de responsabilidade da empresa (peça 115, p. 4) ; 
26.3	a obra contratada foi executada em sua integralidade (peça 115, p. 4) ;
26.4	a necessidade de observância ao princípio constitucional do contraditório e ampla defesa com a autorização para realização de perícia técnica em toda a obra, com a participação de perito técnico da empresa, direito esse que estaria assegurado pela Lei nº 9.784, de 1999, em seus artigos 29 e 38, aduzindo, ainda, que 'o Regime Jurídico das Penalidades Administrativas configura-se similar ao das penalidades de natureza penal e respeitam os mesmos princípios, em especial, os da legalidade, da especificação, da proporcionalidade e da culpabilidade. Qualquer sanção administrativa pressupõe o elemento subjetivo da culpabilidade' (peça 115, p. 5-6) ;
26.5	a caracterização efetiva dos alegados ilícitos administrativos que se imputam à empresa não pode estar baseada apenas em prestação de contas, a qual pode 'conter vícios, erros e omissões, sem os elementos necessários para caracterização dos fatos e sem prova de culpabilidade da empresa', sendo imprescindível a prova de culpabilidade, a justa causa, a qual somente seria passível de apuração neste caso concreto com a perícia técnica citada, acrescentando à defesa doutrina quanto a este tema (peça 115, p. 6-9) ; e
26.6	a responsável requer, além da análise da prescrição e da determinação da perícia técnica, a prorrogação do prazo para a juntada de outros elementos de prova, com fundamento no período da pandemia, e, após a realização da citada perícia, com identificação de 'meras irregularidades', a aplicação apenas da penalidade de 'advertência', em nome do princípio da proporcionalidade, cm conformidade com a Súmula nº 473, do Supremo Tribunal Federal.  
27	Análise
27.1	No que pertine à prescrição 9item 26.10, o Supremo Tribunal Federal - STF, no Recurso Extraordinário - RE 636.886, fixou a tese, com repercussão geral reconhecida, de que 'é prescritível a pretensão de ressarcimento ao erário fundada em decisão de Tribunal de Contas' (Tema 899) . Em que pese o questionamento acerca da abrangência da tese ali firmada, no sentido de que se circunscreveria apenas ao processo de execução da condenação imposta pelo TCU (ou seja, inaplicável à pretensão de ressarcimento exercida no processo 'conhecimento' da TCE) , verifica-se que o STF, por meio de decisões prolatadas pelas suas duas turmas, tem decidido de forma reiterada que se aplica o prazo prescricional de 5 anos previsto na Lei 9.873/1999 às pretensões sancionatória e ressarcitória a cargo do Tribunal de Contas da União. 
27.1.1	Seja por aplicação direta ou por analogia, a orientação sufragada é no sentido de que o prazo de 5 anos é compatível com a tese de que a ação e a execução prescrevem no mesmo prazo (Súmula 150 do STF) , bem como com o fato de que a Lei 9.873/1999 - que regulamenta o exercício de ação punitiva pela Administração Pública Federal, direta e indireta - regeria integralmente a prescrição no âmbito do TCU. Quanto a este último aspecto, o Ministro Luís Roberto Barroso, no voto exarado no julgamento do MS 32.201, embora tenha advertido que a atuação do TCU, em sua acepção clássica, não se qualifica como exercício do poder de polícia, ressaltou que a Lei 9.873/1999 assumiria vocação regulatória geral da prescrição do exercício da competência sancionadora da Administração Pública, sendo sua disciplina aplicável a qualquer ação punitiva da Administração Pública Federal, exceto àquelas esferas em que exista regulamentação específica. Ademais, em virtude da autonomia científica do Direito Administrativo, não haveria razão plausível para suprimir a omissão da Lei Orgânica do Tribunal de Contas da União, no tocante ao estabelecimento de um prazo prescricional próprio, valendo-se das normas de direito civil, e não das de direito administrativo.
27.1.2	Eis algumas ementas que evidenciam o entendimento predominante do STF:
Ementa: AGRAVO REGIMENTAL EM MANDADO DE SEGURANÇA. TOMADA DE CONTAS ESPECIAL. TRIBUNAL DE CONTAS DA UNIÃO. CONDENAÇÃO A RESSARCIMENTO AO ERÁRIO. PRESCRIÇÃO. MARCO INTERRUPTIVO. ART. 2°, II, DA LEI 9.873/1999. ATO INEQUÍVOCO DE APURAÇÃO DO FATO. DISCUSSÃO. DIREITO LÍQUIDO E CERTO. DEMONSTRAÇÃO. INOCORRÊNCIA. SUBSISTÊNCIA DA DECISÃO AGRAVADA. AGRAVO A QUE SE NEGA PROVIMENTO. I - As razões do agravo regimental são inaptas para desconstituir os fundamentos da decisão agravada, que, por isso, se mantêm hígidos. II - Aplicando-se a regulamentação da Lei 9.873/1999 ao caso concreto, observa-se que a pretensão sancionatória do TCU, em relação aos atos praticados pelo impetrante, levando-se em consideração a ocorrência de 5 causas interruptivas da prescrição, não teria sido fulminada pelo decurso do tempo. III - A pretensão do recorrente, fundada na discussão sobre os fatos apontados como marcos interruptivos da prescrição da pretensão punitiva da Administração Pública, refoge aos estreitos limites do mandamus, ante a ausência de liquidez e certeza do direito pleiteado. IV - Agravo regimental a que se nega provimento. MS 36067 ED-AgR. Órgão julgador: Segunda Turma. Relator (a) : Min. RICARDO LEWANDOWSKI. Julgamento: 18/10/2019
Ementa: AGRAVO REGIMENTAL EM RECLAMAÇÃO. TRIBUNAL DE CONTAS DA UNIÃO. TOMADA DE CONTA ESPECIAL. PRESCRIÇÃO DA PRETENSÃO PUNITIVA. RECONHECIDA EM DECISÃO DO SUPREMO TRIBUNAL FEDERAL. PRESCRITIBILIDADE DO RESSARCIMENTO AO ERÁRIO FUNDADA EM DECISÃO DE TRIBUNAL DE CONTAS. AÇÃO DE IMPROBIDADE ADMINISTRATIVA COM PEDIDO DE RESSARCIMENTO JÁ EM CURSO. AGRAVO REGIMENTAL A QUE SE NEGA PROVIMENTO. I - O acórdão do TCU determinou a formação de processo administrativo para avaliarem, efetivamente, a eventual responsabilização do agravado para o ressarcimento do dano ao erário, contrariando, assim, autoridade desta Corte no MS 35.512/DF, uma vez que houve a concessão da segurança para declarar a ocorrência da prescrição da pretensão punitiva do TCU em relação às infrações imputadas a ele, destacando-se que a União poderia perseguir os valores referentes ao ressarcimento dos danos na esfera judicial. II - Agravo regimental a que se nega provimento. (Rcl 39497 AgR. Órgão julgador: Segunda Turma. Relator (a) : Min. RICARDO LEWANDOWSKI. Julgamento: 10/10/2020) 
Ementa: MANDADO DE SEGURANÇA. DIREITO ADMINISTRATIVO. TRIBUNAL DE CONTAS DA UNIÃO. SERVIDOR DA SECRETARIA DE SAÚDE DO ESTADO DO ACRE. FISCALIZAÇÃO OMISSA E DEFICIENTE NA EXECUÇÃO DE DOIS CONVÊNIOS FIRMADOS ENTRE A SECRETARIA ESTADUAL E O MINISTÉRIO DA SAÚDE. APLICAÇÃO DE MULTA. ARTS. 28, II, E 58, II, DA LEI 8.443/1992. ART. 268, II, DO REGIMENTO INTERNO DO TCU. PRESCRIÇÃO DA PRETENSÃO SANCIONATÓRIA. OCORRÊNCIA. APLICAÇÃO DA LEI 9.873/1999. PRECEDENTES DESTE STF. MEDIDA LIMINAR DEFERIDA E RATIFICADA NO EXAME DE MÉRITO. SEGURANÇA CONCEDIDA PARA AFASTAR A MULTA APLICADA. 1. A prescrição da pretensão punitiva do TCU é regulada pela Lei 9.873/1999, descabendo a aplicação do prazo decenal previsto na legislação civil (art. 205 do Código Civil) . Ao revés, incide o prazo quinquenal previsto na Lei 9.873/1999 (MS 32201, Rel. Min. Roberto Barroso, PRIMEIRA TURMA, DJe 7/8/2017; MS 35.512-AgR, Rel. Min. Ricardo Lewandowski, SEGUNDA TURMA, DJe 21/6/2019) . 2. In casu, na linha do parecer apresentado pelo Ministério Público Federal e da decisão liminar de minha lavra, é inequívoca a superação do prazo prescricional quinquenal. Os ilícitos apontados pela Corte de Contas ocorreram em julho de 2006, tendo o processo de auditoria sido instaurado em 9/10/2006. A ordem de citação do responsável para a audiência, por sua vez, ocorreu em 25/6/2007. Entretanto, a decisão condenatória recorrível foi exarada somente em 31/5/2016, data da prolação do Acórdão 3513/2016-TCU-Primeira Câmara. 3. Ex positis, CONCEDO A SEGURANÇA unicamente para afastar a sanção de multa aplicada ao impetrante, nos autos da Tomada de Contas Processo 023.288/2006-0, máxime da ocorrência de prescrição da pretensão punitiva do Tribunal de Contas da União. MS 35940. (Órgão julgador: Primeira Turma. Relator (a) : Min. LUIZ FUX. Julgamento: 16/06/2020) .
27.1.3	Essa orientação também foi seguida nas seguintes decisões monocráticas: MS 36.127-MC/DF e MS 35.940-MC/DF, Rel. Min. Luiz Fux; MS 35.294, MS 35.539/DF e MS 35.971-TP/DF, Rel. Min. Marco Aurélio; MS 34.256 MC/DF, MS 36.054-MC e MS 36.067-MC/DF, Rel. Min. Ricardo Lewandowski.
27.1.4	O Supremo Tribunal Federal tem se pronunciado no sentido de reconhecer não só a aplicação da prescrição quinquenal com fulcro na interpretação da Lei 9.873, de 1999, mas também a incidência dos marcos interruptivos do prazo prescricional consignados na referida lei, tantas vezes quanto presentes os suportes fáticos (MS 32201, Relator: Min. Roberto Barroso) . 
27.1.5	Entendimento que também foi adotado nas seguintes decisões monocráticas: MS 36.054, MS 34.256-MC, MS 35.512 e MS 36.067-MC, todos de relatoria do Min. Ricardo Lewandowski; MS 35.294, MS 35.539 e MS 35.971-TP, todos de relatoria do Min. Marco Aurélio; MS 32.201, Rel. Min. Roberto Barroso, e MS 36.127-MC e MS 35.940-MC, Min. Luiz Fux.
27.1.6	Em relação ao termo inicial da contagem do prazo prescricional, o 'caput' do art. 1º da Lei 9.873/1999 oferece solução que não destoa do modelo adotado pelo TCU no incidente de uniformização de jurisprudência, em que se examinou a prescrição da pretensão punitiva, nos termos do Acórdão 1441/2016-TCU-Plenário (Rel. Min. Benjamin Zymler) , com a adição da particularidade de explicitar o caso de infrações permanentes ou continuadas:	
	a) Regra geral: 'data da prática do ato' (o que equivale a 'ocorrência da irregularidade sancionada') ;
	b) Regra especial: 'no caso de infração permanente ou continuada, do dia em que tiver cessado'.
20.3.7.	A Lei 9.873/1999, no art. 2º, estabelece as causas interruptivas da prescrição punitiva, consoante abaixo transcrito, já na redação conferida pela Lei 11.941/2009:
Art. 2º Interrompe-se a prescrição da ação punitiva:
I - pela notificação ou citação do indiciado ou acusado, inclusive por meio de edital;
II - por qualquer ato inequívoco, que importe apuração do fato;
III - pela decisão condenatória recorrível.
IV - por qualquer ato inequívoco que importe em manifestação expressa de tentativa de solução conciliatória no âmbito interno da administração pública federal.
27.1.8	O quadro a seguir indica alguns eventos processuais, ocorridos no curso de uma TCE (fase interna e externa) - instaurada em razão de irregularidades na aplicação de recursos da União transferidos a entes subnacionais - que poderiam ser enquadrados nas causas de interrupção da prescrição acima apontadas, sem prejuízo, é claro, de outras ocorrências fáticas elegíveis como marco interruptivo, a depender da forma de proceder de cada entidade ou órgão tomador de contas:
	I - pela notificação ou citação do indiciado ou acusado, inclusive por meio de edital;
	 (i) notificação no âmbito do procedimento administrativo de ressarcimento previamente à instauração da TCE;
 (ii) notificação efetuada pelo órgão tomador de contas acerca da instauração da TCE;
 (iii) ato que ordenar a citação efetuada pelo TCU.
*Data da ciência da notificação ou citação pelos responsáveis ou de publicação do edital no DOU.

	II - por qualquer ato inequívoco, que importe apuração do fato;
* procedimento que evidencie a apuração dos fatos irregulares, com o objetivo quantificar o dano e identificar possíveis responsáveis.
	 (i) relatório de sindicância ou PAD;
 (ii) relatório de apuração de irregularidades referente ao processo administrativo prévio à instauração da TCE;
 (iii) relatórios de fiscalização, pareceres, despachos, informações e memorandos relacionados à apuração dos fatos irregulares;
 (iv) relatório do tomador de contas;
 (v) relatório do controle interno; 
 (vi) termo de instauração ou designação de instauração da TCE;
 (vii) autuação da TCE no TCU; entre outras causas.
*Há quem inclua nesse grupo diligências que comprovam providências do responsável sobre as irregularidades investigadas.

	III - pela decisão condenatória recorrível.
	 (i) Verifica-se apenas no âmbito do TCU com a data da prolação do acórdão condenatório recorrível.

	IV - por qualquer ato inequívoco que importe em manifestação expressa de tentativa de solução conciliatória no âmbito interno da administração pública federal.
	 (i) pedido de parcelamento;
 (ii) pagamento parcial do débito;
 (iii) qualquer manifestação do responsável que demonstre claramente a sua intenção de recolher o débito.

27.1.9	Bem se vê, portanto, que haveria uma multiplicidade de causas de interrupção da prescrição, conforme se depreende do art. 2º da Lei 9.873/1999. Tal exegese encontra respaldo em precedentes do STF, a exemplo do que se decidiu no julgamento do MS 36067 (Rel. Min. Ricardo Lewandowski) , com destaque para trecho do voto em que o Relator reconhece cinco causas de interrupção da prescrição, in verbis:
 (...) Assim, faz-se necessário levar em consideração que, apesar de os fatos objeto da apuração conduzida pela Corte de Contas remontarem aos anos de 1999 e 2000, período no qual o impetrante era Secretário de Saúde municipal, o Tribunal de Contas da União deu prosseguimento à tomada de contas especial por ter constatado a ocorrência de 5 causas interruptivas da prescrição, a saber: a) relatório de auditoria em conjunto realizada pelo Denasus e pela Secretaria Federal de Controle, lavrado em 06/07/2001, sendo este, certamente, um ato inequívoco que importou a apuração do fato (art. 2º, II, da Lei n. 9.873/1999) ; b) instauração de Tomada de Contas Especial pelo FNS, ocorrida em 05/10/2005, sendo este também, certamente, um ato inequívoco que importou a apuração do fato (art. 2º, II, da Lei n. 9.873/1999) ; c) a autuação da presente Tomada de Contas Especial no âmbito do Tribunal de Contas da União, ocorrida em 12/08/2008, sendo este também, certamente, um ato inequívoco que importou a apuração do fato (art. 2º, II, da Lei n. 9.873/1999) ; d) o ato que ordenou a citação do responsável, ora impetrante, ocorrida em 12/07/2010 (art. 2º, I, da Lei n. 9.873/1999) ; e e) o exercício do poder punitivo ocorrido em 20/06/2012, data da prolação do Acórdão 1563/2012-TCU-Plenário (art. 2º, III, da Lei n. 9.873/1999) .
27.1.10	No caso concreto, tendo como parâmetro a tese firmada pelo STF, no RE 636.886, no sentido de que ambas pretensões do TCU (sancionatória e ressarcitória) sujeitam-se ao prazo prescricional de 5 anos previsto na Lei 9.873/1999, considerando, ainda, o sistema prescricional descrito na citada lei, inclusive as causas de suspensão e de interrupção da prescrição, tendo como base as datas dos pagamentos irregulares efetivados à empresa, entre 22/12/2010 e 6/9/2011 (peça 81, com detalhamento à peça 83, item 24) :
Relatório de Vistoria Preliminar em Obras Realizadas pelo Termo de Parceria INCRA/CDB, de 11/08/2011, realizada pelo Chefe do Serviço de Infra-Estrutura da SR/29 nas datas de 1/6/2011 e de 11/07 a 15/07/2011, com indicação de obras não executadas e várias outras pendências (peça 41) ; 
Nota de Auditoria nº 201111910/01, de 16/12/2011, da Controladoria-Geral da União, com identificação de obras inconclusas e/ou sem efetividade para os assentados, encaminhada ao INCRA-SR/29 para as providências cabíveis (peça 44) ;
Ofício INCRA/SR-29/MSF/GAB/Nº 2638, de 22/12/2011, encaminhando ao Diretor do CDB a Nota de Auditoria nº 201111910/01, de 16/12/2011, para as providências pertinentes, além de informar acerca do termo aditivo de prazo (peça 56) ;
Edital de Citação do Sr. George Vasconcelos Bezerra Alves, Diretor Presidente da CDB, datado de 15/4/2013, para apresentação de respostas à Solicitação de Auditoria nº 116/2011-010 (peça 57) ; 
Nota de Lançamento (2013NL800004) , de 28/11/2013, no SICONV, acerca da inadimplência efetiva do CDB, no valor total de R$ 6.716.812,50, ante a não apresentação da prestação de contas final, com o encaminhamento do processo à Comissão de Tomada de Contas Especial para instauração do processo (peça 49, p. 40) ; 
Despacho S/N, de 02/12/2016, assinado por técnica contábil, endereçado à Divisão de Administração/SR-29/A para apuração do objetivo atingido e quantificação em percentuais, como requisito para a instauração da tomada de contas especial (peça 49, p. 40) ;
Parecer Técnico datado de maio/2018, envolvendo fiscalização realizada no período de 18 a 29/09/2017, por técnico do INCRA-SR/02/CE, com detalhes das obras executadas, não executadas e inacabadas, objetivando o atendimento a demandas da Comissão de Tomada de Contas Especial (peça 48) ; 
Parecer Financeiro de Convênio DAC-2-SEDE/INCRA/SR-29/Nº 001/2018, de 9/11/2018 (peça 49) 
Relatório Financeiro Conclusivo da Prestação de Conas referente ao Convênio CRT/MSF SICONV 724139, de 16/11/2018, elaborado no âmbito da SR-29/MSF (peça 50) ;
Aviso publicado no DOU de 18/4/2019 com notificação do Sr. George Vasconcelos Bezerra Alves para devolução do valor apurado como débito (peça 59) ;
Autorização para instauração da tomada de contas especial pelo INCRA em 20/3/2019 (peça 1) ;
Notificação eletrônica da Associação de Crédito do Bradil - CDB, datada de 29/4/2019, acerca da instauração da tomada de contas especial e necessidade de devolução dos recursos (peça 60) ;
Edital de Notificação do Sr. George Vasconcelos Bezerra Alves para devolução do débito apurado publicado em 2/5/2019 (peça 62) ;
Relatório do Tomador de Contas Especial datado de 28/06/2019 (peça 68) ;
Autuação da tomada de contas especial no TCU em 14/08/2019; e
Autorização para citação e audiência dos responsáveis em 6/8/2020 (peça 86) . 
27.1.11	Analisando-se a sequência de eventos processuais enumerados no item anterior, os quais teriam o condão de interromper a prescrição da ação punitiva desta Corte no entender do STF, observa-se que não transcorreu o prazo prescricional de 5 (cinco) anos entre cada evento processual e o seguinte. Portanto, mesmo levando-se em consideração o entendimento do STF, não teria ocorrido a prescrição da pretensão sancionatória e ressarcitória a cargo do TCU.
27.1.12	De todo modo, especificamente no que tange à prescrição da pretensão punitiva, verifica-se que permanece como parâmetro no âmbito deste TCU o Acórdão 1441/2016-TCU-Plenário, Relator Ministro Benjamin Zymler, que uniformizou a jurisprudência acerca dessa questão, subordinou tal prescrição ao prazo prescricional geral indicado no art. 205, do Código Civil, que é de dez anos, contado da data de ocorrência da irregularidade sancionada, nos termos do art. 189, do Código Civil, sendo este prazo interrompido pelo ato que ordenar a citação, a audiência ou a oitiva do responsável.
27.1.13	No caso em exame, portanto, não ocorreu a prescrição da pretensão punitiva, uma vez que as irregularidades sancionadas ocorreram no período entre 22/12/2010 a 06/09/2011, datas dos pagamentos indevidos à empresa Mota e Andrade Engenharia Ltda. (peça 83, item 24) , e o ato de ordenação da citação ocorreu em 6/8/2020 (peça 86) . 
27.1.14	Já em relação à prescrição do dano ao erário é de se ressaltar que no recente julgamento, pelo STF, do RE 636.886 (tema 899 da repercussão geral) , a decisão ainda não transitou em julgado e se encontra na fase de apreciação de embargos de declaração opostos pela Advocacia-Geral da União.
27.1.15	Além disso, o caso concreto tratado no RE 636.886 (tema 899 da repercussão geral) diz respeito à fase de execução judicial de deliberação do Tribunal de Contas, tanto assim que, para deslindá-lo, foi necessária a aplicação da Lei 6.830/1980, a Lei de Execuções Fiscais, diploma legal evidentemente inaplicável à fase que antecede a formação do título executivo extrajudicial, caracterizada pela atuação do órgão de controle externo até a prolação do acórdão.
27.1.16	Desse modo, considerando que o TCU ainda não se pronunciou sobre os efeitos do julgamento de mérito da referida decisão do STF em relação às pretensões de ressarcimento ao erário veiculadas por meio dos processos de tomada de contas especiais, por cautela, deve-se adotar a orientação da Corte de Contas, na pendência de julgamento do RE 636.886, mesmo reconhecida sua repercussão geral, no sentido de que a matéria ali tratada alcançaria tão somente a fase judicial de cobrança do título extrajudicial, não atingindo os processos de controle externo, mantendo-se a interpretação adotada pela Corte Suprema, em 2008, no Mandado de Segurança - MS 26.210, oportunidade em que foi fixada tese da imprescritibilidade das ações de ressarcimento ao erário:
A suspensão pelo STF das demandas nas quais esteja em questão a prescritibilidade da pretensão de ressarcimento ao erário com base em decisão de tribunal de contas (RE 636.886/STF) alcança tão somente a fase judicial de cobrança do título extrajudicial, não atingindo os processos de controle externo em trâmite. Até julgamento definitivo em contrário pelo STF, permanece o entendimento do TCU acerca da imprescritibilidade das pretensões de ressarcimento decorrentes de tomadas de contas especiais. (Acórdão 1267/2019-TCU-Plenário, Relator: Min. AROLDO CEDRAZ) 
A suspensão pelo STF das demandas nas quais esteja em questão a prescritibilidade da pretensão de ressarcimento ao erário com base em decisão de tribunal de contas (RE 636.886/STF) alcança tão somente a fase judicial de cobrança do título extrajudicial, não atingindo os processos de controle externo em trâmite. Até julgamento definitivo em contrário pelo STF, permanecem imprescritíveis as pretensões de ressarcimento decorrentes de tomadas de contas especiais. (Acórdão 7930/2018-TCU-Segunda Câmara, Relatora: Min. ANA ARRAES) .
27.1.17	Portanto, diferente do entendimento esposado pelo responsável, não se configurou a prescrição em relação à competência sancionatória deste Tribunal, nem em relação ao ressarcimento dos danos ao Erário.
27.2	Quanto ao argumento de que as irregularidades teriam relação com a prestação de contas, sobre a qual a empresa não teria responsabilidade (item 26.2) , cabe esclarecer que a citação da entidade foi efetivada em relação exclusivamente à inexecução parcial do objeto do termo de parceria, não envolvendo problemas na prestação de contas, objeto de citação apenas da entidade parceira e de seu representante (peça 98) .
27.2.1	Com efeito, a responsabilidade da empresa contratada foi apurada com base nas fiscalizações realizadas durante a execução da obra, conforme o Relatório de Vistoria Preliminar em Obras Realizadas pelo Termo de Parceria INCRA/CDB, de 11/08/2011 (peça 41) , a Nota de Auditoria nº 201111910/01, de 16/12/2011, da Controladoria-Geral da União (peça 44) , e o Parecer Técnico datado de maio/2018, envolvendo fiscalização realizada no período de 18 a 29/09/2017 (peça 48) , este último em atendimento a demandas da Comissão de Tomada de Contas Especial, todas indicando a existência de obras inconclusas ou não executadas. Nesse último documento, assinado por engenheiro especializado, foram confirmadas irregularidades já verificadas anteriormente, bem como outras até então não identificadas, resultando na apuração do débito relativo a pagamentos por tais obras, com responsabilização solidária entre o contratante, o CDB, seu representante legal, o Sr. George, e as empresas executoras beneficiárias dos recursos.
27.3	No que se refere à alegação de que a obra foi executada integralmente (item 26.3) , registre-se que não foram apresentados quaisquer elementos probatórios em relação a tal assertiva. 
27.4	Relativamente à alegada necessidade de observância ao princípio constitucional do contraditório e ampla defesa com a autorização para realização de perícia técnica em toda a obra, com a participação de perito técnico da empresa, direito esse que estaria assegurado pela Lei nº 9.784, de 1999, em seus artigos 29 e 38 (item 26.4) , deve-se destacar, de início, que referida lei regula o processo administrativo no âmbito da Administração Pública Federal direta e indireta, não abrangendo os processos de controle externo apreciados por esta Corte de Contas.
27.4.1	Cabe destacar que os processos do Tribunal são regidos pela Lei nº 8.443, de 1992, e pelo seu Regimento Interno, os quais estabelecem rito específico para a condução dos trabalhos, não sendo admitida a produção de prova pericial no âmbito desses normativos.   
27.5	De qualquer modo, importante lembrar que a empresa responsável, em decorrência da citação recebida, instrumento pelo qual esta Corte oferece às partes a oportunidade de apresentação do contraditório e da ampla defesa, teve a chance de produzir as provas e as evidências por ela julgadas necessárias para elidir as irregularidades imputadas, incluindo a produção de perícia sob a sua responsabilidade, fato não ocorrido na prática, conforme já sumarizado no item 27.3 acima. 
27.6	Tais argumentos também são aplicáveis à alegação colocada no item 26.5, que trata da mesma questão envolvendo imputações que estariam vinculadas à prestação de contas, o que não ocorreu efetivamente nos presentes autos, e também da ventilada necessidade de autorização para realização de perícia técnica, procedimento não acolhido por esta Corte de Contas. 
27.7	Por fim, em relação aos demais pedidos apresentados (item 26.6) , deve-se registar que não houve empecilhos para a concessão da prorrogação de prazo (peça 118) , e, quanto à possível aplicação da penalidade de 'advertência', destaca-se que não existe tal previsão no âmbito da legislação afeta a este Tribunal.
27.8	Assim, as alegações de defesa apresentadas pela empresa Mota e Andrade Engenharia Ltda. devem ser integramente rejeitadas, mantendo-se o débito original proposto, conforme abaixo, no valor total original de R$ 2.048.105,95 (peça 83, item 24) :
	Data do pagamento 
	Valor histórico (R$) 
	Peça 81 - fls.

	6/9/2011
	183.055,19
	173

	6/9/2011
	8.571,22
	173

	6/9/2011
	51.129,06
	172

	8/7/2011
	27.769,95
	169

	8/7/2011
	17.915,54
	168

	8/7/2011
	44.792,26
	168

	8/7/2011
	8.863,26
	167

	4/3/2011
	104.345,12
	162

	2/3/2011
	97.565,07
	161

	1/3/2011
	87.990,02
	160

	1/3/2011
	95.705,89
	160

	12/1/2011
	50.933,41
	156

	12/1/2011
	92.501,48
	156

	29/12/2010
	122.291,21
	155

	29/12/2010
	137.965,66
	155

	23/12/2010
	159.674,93
	154

	23/12/2010
	142.151,21
	154

	22/12/2010
	137.965,66
	153

	22/12/2010
	142.151,21
	153

	22/12/2010
	278.926,08
	152

	22/12/2010
	55.841,82
	152

	Alegações de defesa da empresa Alfa Construções, Serviços e Instalações Eireli ( CNPJ 09.499.219/0001-51) (peça 112) . 
28	Argumentos
28.1	Como pode ser observado à peça 112, as alegações de defesa apresentadas pela empresa Alfa Construções, Serviços e Instalações Eireli são exatamente as mesmas apresentadas pela responsável anterior, a empresa Mota e Andrade Engenharia Ltda. (peça 115) , destacando-se que as duas são representadas pelo mesmo procurador peças 110 e 113) .
29	Análise
29.1	É aplicável aqui a mesma análise desenvolvida no item 27 acima, apenas ressaltando, em relação à questão da prescrição, que a data da irregularidade a ser considerada corresponde a 23/07/2010, data do pagamento indevido recebido (item 27.1.10) , mantendo-se inalterados os fatos e conclusões ali descritos (item 27.1) .
29.2	Desse modo, também devem ser rejeitadas integralmente as alegações de defesa apresentadas pela empresa Alfa Construções, Serviços e Instalações Eireli, mantendo-se o débito original proposto de R$ 244.678,97, com data parâmetro de 23.07.2010 (peça 83, item 24) . 
30	Desse modo, devem ser rejeitadas as alegações de defesa apresentadas pelas empresas Mota e Andrade Engenharia Ltda. e Alfa Construções, Serviços e Instalações Eireli, devendo as suas contas, em conjunto com os demais responsáveis, Associação Crédito do Brasil - CDB e George Vasconcelos Bezerra Alves, revéis nos presentes autos, serem julgadas irregulares, com imputação do débito apurado, de forma solidária, na forma delimitada nos ofícios citatórios, além da aplicação da multa prevista no art. 57, da Lei nº 8.443, de 1992.
31	Quanto ao débito, além dos valores acima descritos nos itens 27.8 e 29.2, vinculados à inexecução parcial o objeto do termo de parceria, cuja responsabilidade pelo ressarcimento ao INCRA envolve as duas empresas contratadas, Mota e Andrade Engenharia Ltda. e Alfa Construções, Serviços e Instalações Eireli, em solidariedade com a Associação Crédito do Brasil - CDB e George Vasconcelos Bezerra Alves (peça 83) , foram apurados os valores a seguir, sob a responsabilidade exclusiva da Associação Crédito do Brasil - CDB e do George Vasconcelos Bezerra Alves, seu então Diretor-Presidente (peça 74, item 17, e peça 83, item 22) :
realização de despesas em itens incompatíveis com o objeto do Termo de Parceria 05000/2009, como pagamentos de apólices de seguro, contribuição sindical, taxas de CREA, de prevenção de incêndio e de bombeiros, no valor de R$ 1.189,62, com data de referência 22/12/2011; 
realização de despesas em itens não permitidos com o objeto do Termo de Parceria 050000/2009, para pagar juros e multas, em decorrência de pagamentos fora do prazo, referentes a débitos tributários e previdenciários, no valor de R$ 13.972,22, com data de referência 11/07/2011;
não comprovação do aporte da contrapartida pactuada, em nenhuma modalidade, quer seja ela financeira e/ou em serviços, no valor de R$ 41.687,95, com data de referência 11/07/2011; e
não devolução do saldo da conta específica do termo de parceria 05000/2009, no caso de não utilização da totalidade dos recursos federais transferidos na execução do objeto pactuado, no valor de R$ 106,39, com data de referência 21/12/2011.
32	Por fim, no que se refere à audiência do Sr. George Vasconcelos Bezerra Alves acerca da não realização, para contratação de terceiros, de cotação prévia de preços no mercado, de modo que comprovasse a seleção da proposta mais vantajosa para a administração pública, também não foram apresentadas razões de justificativa por aquele responsável, tornando-se revel, nos termos do art. 12, § 3º, da Lei nº 8.443, de 1992. 
33	Assim, ante a ausência, nos autos, de elementos que esclareçam ou afastem tal irregularidade, será proposta a aplicação da multa prevista no art. 58, inciso II, da mesma lei, àquele responsável.
	Prescrição da Pretensão Punitiva
34	Vale ressaltar que a pretensão punitiva do TCU, conforme Acórdão 1441/2016-TCU-Plenário, Relator Min. Benjamin Zymler, que uniformizou a jurisprudência acerca dessa questão, subordina-se ao prazo geral de prescrição indicado no art. 205 do Código Civil, que é de dez anos, contado das datas das irregularidades sancionadas, nos termos do art. 189 do Código Civil, sendo este prazo interrompido pelo ato que ordenar a citação, a audiência ou a oitiva dos responsáveis.
35	No caso em exame, como já visto no item 27.1 acima, não ocorreu a prescrição, uma vez que as irregularidades sancionadas ocorreram conforme abaixo e o ato de ordenação das citações foi assinado em 6/08/2020 (peça 86) :
a) Mota e Andrade Engenharia Ltda.: 22/12/2010 a 06/09/2011, correspondentes às datas dos pagamentos irregulares recebidos pela entidade; 
b) Alfa Construções, Serviços e Instalações Eireli: 23/07/2010, correspondente à data do pagamento irregular recebido pela entidade; e 
c) Associação Crédito do Brasil - CDB e George Vasconcelos Bezerra Alves: neste caso, deve ser considerada a data limite para a prestação de contas, qual seja, 23/08/2012. 
	CONCLUSÃO
36	Em face da análise promovida na seção 'Exame Técnico', verifica-se que as empresas Mota e Andrade Engenharia Ltda. (CNPJ: 07.671.112/0001-13) e Alfa Construções e Serviços Ltda. (CNPJ 09.499.219/0001-51) apresentaram as suas alegações de defesa, as quais deverão ser rejeitadas pois não lograram comprovar a execução integral das obras contratadas no âmbito do Termo de Parceria 05000/2009, registro Siafi 724139, enquanto os responsáveis Associação Crédito do Brasil - CDB (CNPJ: 08.626.395/0001-44) e George Vasconcelos Bezerra Alves (CPF: XXX.529.523-XX) , instados a se manifestar, optaram pelo silêncio, configurando a revelia, nos termos do § 3º, do art. 12, da Lei 8.443/1992. 
37	Tendo em vista que não constam dos autos elementos que permitam reconhecer a boa-fé dos responsáveis, sugere-se que as suas contas sejam julgadas irregulares, nos termos do art. 202, § 6º, do Regimento Interno do TCU, com a imputação solidária do débito atualizado monetariamente e acrescido de juros de mora, nos termos do art. 202, §1º do Regimento Interno do TCU, com a aplicação da multa prevista no art. 57 da Lei 8.443/1992, no caso das citações, bem como da multa do art. 58, inciso II, ao Sr. George Vasconcelos Bezerra Alves, no caso da audiência. 
	PROPOSTA DE ENCAMINHAMENTO
38	Diante do exposto, submetemos os autos à consideração superior, propondo ao Tribunal:
a) considerar revéis os responsáveis Associação Crédito do Brasil - CDB (CNPJ: 08.626.395/0001-44) e George Vasconcelos Bezerra Alves (CPF: XXX.529.523-XX) , para todos os efeitos, dando-se prosseguimento ao processo, com fulcro no art. 12, § 3º, da Lei 8.443/1992; 
b) rejeitar as alegações de defesa apresentadas pelas empresas Mota e Andrade Engenharia Ltda. (CNPJ: 07.671.112/0001-13) e Alfa Construções e Serviços Ltda. (CNPJ 09.499.219/0001-51) ;
c) julgar irregulares, nos termos dos arts. 1º, inciso I, 16, inciso III, alíneas b e c, da Lei 8.443/1992, c/c os arts. 19 e 23, inciso III, da mesma Lei, as contas dos responsáveis Associação Crédito do Brasil - CDB (CNPJ: 08.626.395/0001-44) , George Vasconcelos Bezerra Alves (CPF: XXX.529.523-XX) , Mota e Andrade Engenharia Ltda. (CNPJ: 07.671.112/0001-13) e Alfa Construções e Serviços Ltda. (CNPJ 09.499.219/0001-51) condenando-os, em solidariedade, ao pagamento das importâncias a seguir especificadas, atualizadas monetariamente e acrescidas dos juros de mora, calculados a partir das datas discriminadas até a data da efetiva quitação do débito, fixando-lhes o prazo de quinze dias, para que comprovem, perante o Tribunal, o recolhimento da referida quantia aos cofres do Instituto Nacional de Colonização e Reforma Agrária (INCRA) , nos termos do art. 23, inciso III, alínea 'a', da citada lei, c/c o art. 214, inciso III, alínea 'a', do Regimento Interno do TCU:
Débito relacionado ao responsável George Vasconcelos Bezerra Alves (CPF: XXX.529.523-XX) , na condição de dirigente, em solidariedade com a Associação Crédito do Brasil - CDB:
	 Data da ocorrência 
	 Valor histórico (R$) 

	    22/12/2011
	     1.189,62

	    11/07/2011
	    13.972,22

	    11/07/2011
	    41.687,95

	    21/12/2011
	       106,39

Valor atualizado em 15/04/2021 (sem juros) : R$ 97.340,66
	Débito relacionado ao responsável Associação Crédito do Brasil - CDB (CNPJ: 08.626.395/0001-44) , em solidariedade com George Vasconcelos Bezerra Alves, na condição de dirigente, e com a empresa Mota e Andrade Engenharia Ltda., na condição de contratada:	
      
	Data da ocorrência 
	Valor histórico (R$) 

	6/9/2011
	183.055,19

	6/9/2011
	8.571,22

	6/9/2011
	51.129,06

	8/7/2011
	27.769,95

	8/7/2011
	17.915,54

	8/7/2011
	44.792,26

	8/7/2011
	8.863,26

	4/3/2011
	104.345,12

	2/3/2011
	97.565,07

	1/3/2011
	87.990,02

	1/3/2011
	95.705,89

	12/1/2011
	50.933,41

	12/1/2011
	92.501,48

	29/12/2010
	122.291,21

	29/12/2010
	137.965,66

	23/12/2010
	159.674,93

	23/12/2010
	142.151,21

	22/12/2010
	137.965,66

	22/12/2010
	142.151,21

	22/12/2010
	278.926,08

	22/12/2010
	55.841,82

Valor atualizado do débito em 16/04/2021 (sem juros) : R$ 3.614.661,22
	Débito relacionado ao responsável Associação Crédito do Brasil - CDB (CNPJ: 08.626.395/0001-44) , em solidariedade com George Vasconcelos Bezerra Alves, na condição de dirigente, e com a empresas Alfa Construções e Serviços Ltda., na condição de contratada:
	Data de ocorrência
	Valor histórico (R$) 

	23/07/2010
	244.678,00

Valor atualizado do débito em 16/04/2021 (sem juros) : R$ 446.439,48
d) aplicar individualmente aos responsáveis Associação Crédito do Brasil - CDB (CNPJ: 08.626.395/0001-44) , George Vasconcelos Bezerra Alves (CPF: XXX.529.523-XX) , Mota e Andrade Engenharia Ltda. (CNPJ: 07.671.112/0001-13) e Alfa Construções e Serviços Ltda. (CNPJ 09.499.219/0001-51) a multa prevista no art. 57 da Lei 8.443/1992 c/c o art. 267 do Regimento Interno do TCU, fixando-lhes o prazo de quinze dias, a contar da notificação, para que comprovem, perante o Tribunal (art. 214, III, alínea 'a', do Regimento Interno do TCU) , o recolhimento da dívida aos cofres do Tesouro Nacional, atualizada monetariamente desde a data do acórdão que vier a ser proferido por este Tribunal até a do efetivo recolhimento, se pagas após o vencimento, na forma da legislação em vigor;
e) aplicar ao Sr. George Vasconcelos Bezerra Alves (CPF: XXX.529.523-XX) a multa prevista no art. 58, inciso II, da Lei nº 8.443, de 1992, fixando-lhe o prazo de quinze dias, a contar da notificação, para que comprove, perante o Tribunal (art. 214, III, alínea 'a', do Regimento Interno do TCU) , o recolhimento da dívida aos cofres do Tesouro Nacional, atualizada monetariamente desde a data do acórdão que vier a ser proferido por este Tribunal até a do efetivo recolhimento, se pagas após o vencimento, na forma da legislação em vigor;
f) autorizar, desde logo, a cobrança judicial das dívidas, caso não atendidas as notificações, na forma do disposto no art. 28, inciso II, da Lei 8.443/1992;
g) autorizar também, desde logo, se requerido, com fundamento no art. 26, da Lei 8.443, de 1992, c/c o art. 217, §§ 1º e 2º, do Regimento Interno do TCU, o parcelamento da (s) dívida (s) em até 36 parcelas, incidindo, sobre cada parcela, corrigida monetariamente, os correspondentes acréscimos legais, fixando o prazo de quinze dias, a contar do recebimento da notificação, para comprovar, perante o Tribunal, o recolhimento da primeira parcela, e de trinta dias, a contar da parcela anterior, para comprovar os recolhimentos das demais parcelas, devendo incidir, sobre cada valor mensal, atualizado monetariamente, os juros de mora devidos, no caso do débito, na forma prevista na legislação em vigor, alertando os responsáveis de que a falta de comprovação do recolhimento de qualquer parcela importará o vencimento antecipado do saldo devedor, nos termos do § 2º do art. 217 do Regimento Interno deste Tribunal; 
h) enviar cópia do Acórdão a ser prolatado, bem como do Relatório e do Voto que o fundamentarem à Procuradoria da República no Estado de Pernambuco, nos termos do § 3º do art. 16 da Lei 8.443/1992, c/c o § 7º do art. 209 do Regimento Interno do TCU, para adoção das medidas cabíveis; e
i) enviar cópia do Acórdão que vier a ser proferido ao Instituto de Colonização e da Reforma Agrária - INCRA e aos responsáveis, para ciência, informando que a presente deliberação, acompanhada do Relatório e do Voto que a fundamenta, está disponível para a consulta no endereço www.tcu.gov.br/acordaos, além de esclarecer que, caso requerido, o TCU poderá fornecer sem custos as correspondentes cópias, de forma impressa.'
3.	Contudo, por intermédio da Exma. Sra. Procuradora-Geral Cristina Machado da Costa e Silva, o MPTCU divergiu parcialmente da aludida proposta da unidade técnica em face, especialmente, dos valores na composição do débito e da parcial prescrição da pretensão punitiva, tendo, para tanto, consignado o seu parecer à Peça 128 pela seguinte linha:
	" (...) Trata-se de Tomada de Contas Especial instaurada pelo Instituto Nacional de Colonização e Reforma Agrária, em desfavor da Associação Crédito do Brasil (CDB) e do Senhor George Vasconcelos Bezerra Alves, então presidente da entidade, em razão de não comprovação da regular aplicação dos recursos repassados pela União por intermédio do Termo de Parceria n.º 05000/2009 (peça 15) , celebrado entre o Incra, através da Superintendência Regional do Médio São Francisco, e a Associação Crédito do Brasil, tendo por objeto a execução de obras e serviços de infraestruturas, em projetos de assentamento na área de abrangência do parceiro público, envolvendo sistema de distribuição de água, projeto de irrigação elétrico, barragens de terra e estrada vicinal com bueiros.
2.	O termo de parceria foi firmado no valor de R$ 6.784.659,09, sendo R$ 6.716.812,50 à conta do parceiro público e R$ 67.846,59 de contrapartida do parceiro privado. Teve vigência de 24/12/2009 a 23/6/2012, com prazo para apresentação da prestação de contas em 23/8/2012. A União repassou a totalidade dos recursos pactuados.
3.	A prestação de contas e complementações enviadas foram analisadas por meio do Parecer Financeiro (peça 49) , de 9/11/2018, e do Parecer Financeiro Conclusivo da Prestação de Contas Final (peça 50) , de 16/11/2018. Ante a ausência de justificativas dos responsáveis e a não devolução dos recursos, instaurou-se a TCE, tendo por fundamento a execução parcial do objeto pactuado, em desacordo com a legislação vigente, o termo de parceria e o plano de trabalho, bem assim irregularidades na prestação de contas.
4.	No Relatório do Tomador de Contas Especial (peça 68) , concluiu-se que o dano ao erário importaria no valor original de R$ 2.556.218,88, sob a responsabilidade da Associação Crédito do Brasil e de seu dirigente, o Senhor George Vasconcelos Bezerra Alves. A Controladoria-Geral da União manifestou-se em concordância com o tomador de contas por meio do Relatório de Auditoria n.º 802/2019 (peça 69) , Certificado de Auditoria (peça 70) e Parecer do Dirigente de Controle Interno (peça 71) .
5.	Em instrução preliminar no TCU (peça 74) , foi proposta a realização de diligência ao Banco do Brasil para a precisa identificação do débito em relação à irregularidade da não devolução do saldo da conta específica do termo de parceria. Realizada a diligência, a questão foi saneada pela Secex-TCE à peça 83. Na mesma instrução, entendeu a Unidade Técnica que as empresas contratadas deveriam ser incluídas como responsáveis solidárias por uma das irregularidades apuradas, relativa à inexecução parcial da obra, pois tais pessoas jurídicas teriam percebido os recursos previstos, sem que tivessem executado a integralidade dos objetos contratados.
6.	Propôs-se, desse modo, a realização das citações dos responsáveis pelas seguintes irregularidades e valores:
	a) Responsáveis solidários: Associação Crédito do Brasil e George Vasconcelos Bezerra Alves.
	i) realização de despesas em itens incompatíveis com o objeto do Termo de Parceria n.º 05000/2009, como pagamentos de apólices de seguro, contribuição sindical, taxas de CREA, de prevenção de incêndio e de bombeiros. (Valor original: R$ 1.189,62) .
	ii) não devolução do saldo da conta específica do Termo de Parceria n.º 05000/2009, no caso de não utilização da totalidade dos recursos federais transferidos na execução do objeto pactuado. (Valor original: R$ 106,39) .
	iii) não comprovação do aporte da contrapartida pactuada do Termo de Parceria n.º 05000/2009, em nenhuma modalidade, quer seja ela financeira e/ou em serviços. (Valor original: R$ 41.687,95) .
	iv) realização de despesas em itens não permitidos com o objeto do Termo de Parceria n.º 05000/2009, para pagar juros e multas, em decorrência de pagamentos fora do prazo, referentes a débitos tributários e previdenciários. (Valor original: R$ 13.972,22) .
	b) Responsáveis solidários: Associação Crédito do Brasil, George Vasconcelos Bezerra Alves e a empresa contratada Mota e Andrade Engenharia Ltda.
	i) inexecução parcial do objeto do termo de parceria firmado entre o Incra e a Associação de Crédito do Brasil, que tinha por objeto a execução de obras e serviços de infraestruturas em comunidades de projeto de assentamento, localizadas em diversas cidades do sertão pernambucano, em área de abrangência da região do Médio São Francisco, abrangendo sistemas de distribuição de água, projeto de irrigação elétrico, barragens de terra e estradas vicinais com bueiros; com aproveitamento da parcela executada. (Valor original: R$ 2.048.105,95) .
	c) Responsáveis solidários: Associação Crédito do Brasil, George Vasconcelos Bezerra Alves e a empresa contratada Alfa Construções e Serviços Ltda.
	i) inexecução parcial do objeto do termo de parceria firmado entre o Incra e a Associação de Crédito do Brasil, que tinha por objeto a execução de obras e serviços de infraestruturas em comunidades de projeto de assentamento, localizadas em diversas cidades do sertão pernambucano, em área de abrangência da região do Médio São Francisco, abrangendo sistemas de distribuição de água, projeto de irrigação elétrico, barragens de terra e estradas vicinais com bueiros; com aproveitamento da parcela executada. (Valor original: R$ 244.678,97) .
7.	Além das citações, foi proposta a audiência do Senhor George Vasconcelos Bezerra Alves por não realizar, para contratação de terceiros, cotação prévia de preços no mercado, de modo que comprovasse a seleção da proposta mais vantajosa para a administração pública.
8.	Devidamente notificados pelos ofícios às peças 96-99, os quatro responsáveis tomaram ciência das citações/audiência. Apenas as empresas Mota e Andrade Engenharia Ltda. e Alfa Construções e Serviços Ltda. compareceram aos autos (respostas às peças 112 e 115) , enquanto a Associação Crédito do Brasil e o seu dirigente permaneceram silentes.
9.	Promovida a análise das alegações de defesa das contratadas (peça 125) , concluiu a Secex-TCE por rejeitá-las, tendo em vista não terem logrado comprovar a execução integral das obras contratadas com os recursos do termo de parceria. No mérito, a proposta da instrução técnica é por considerar revéis os responsáveis que não apresentaram defesa, julgar as contas dos quatro responsáveis irregulares, condená-los aos débitos apurados conforme os ofícios citatórios, aplicar-lhes a multa individual do art. 57 da Lei n.º 8.443/1992 e, em relação ao Senhor George Vasconcelos Bezerra Alves, imputar-lhe a multa do art. 58, inciso II, da mesma Lei, pela irregularidade que motivou a audiência.
10.	Resumido o histórico do processo, manifestamos parcial concordância com o exame técnico e a proposta de mérito oferecida pela Secex-TCE à peça 125. Os pontos de divergência serão tratados na sequência. O primeiro se relaciona à quantificação do débito a ser imputado às empresas contratadas. O segundo trata da identificação dos responsáveis pela não comprovação do aporte da contrapartida no termo de parceria. E o terceiro da prescrição da multa do art. 58, inciso II, da Lei n.º 8.443/1992 decorrente da audiência do dirigente da entidade.
11.	Quanto ao primeiro ponto, observa-se que estão sendo imputados às empresas Mota e Andrade Engenharia Ltda. e Alfa Construções e Serviços Ltda., respectivamente, em solidariedade com a parceira privada e seu presidente, débitos nos valores de R$ 2.048.105,95 e R$ 244.678,97, decorrente de inexecução parcial das obras do termo de parceria. Como extraído dos autos, houve pagamento a maior pelo objeto ajustado, embora com aproveitamento da parcela executada.
12.	Para se chegar ao valor do dano, considerou-se a tabela que consta do Parecer Técnico do Incra relativo à vistoria in loco das obras nos diversos projetos de assentamento, realizada de 18 a 29/9/2017 (peça 48, pp. 11-12) . Após trabalho de campo e análise de documentos técnicos, o Incra obteve os valores das obras e serviços de engenharia efetivamente executados, comparativamente aos valores contratados. Em síntese, são os seguintes os números do parecer técnico:
		- Valor total do Projeto Executivo: R$ 182.104,78
		- Valor total (não executado) do Projeto Executivo: R$ 182.104,78
		- Valor total da Obra Contratada: R$ 6.279.475,30
		- Valor total (não executado) da Obra Contratada: R$ 2.110.680,14
13.	Importante consignar que o valor total do débito (glosa) pela inexecução das obras atestada pelo Incra, que é o mesmo dos ofícios citatórios, correspondeu a R$ 2.292.784,92 (R$ 182.104,78 + R$ 2.110.680,14) , que é também a soma dos débitos imputados às duas empresas (R$ 2.048.105,95 + R$ 244.678,97) . Para a atribuição desses valores às contratadas, a Secex-TCE discriminou os pagamentos efetivados a cada uma delas, conforme os extratos, cheques e documentos de transferências bancárias acostados à peça 81 (ver instrução à peça 83, pp. 6-7) .
14.	No entanto, ao consultar a tabela que consolida as licitações que originaram os contratos em que aplicados os recursos do termo de parceria (peça 49, pp. 44-45) , verifica-se que três empresas foram contratadas para executar os projetos/obras objeto do ajuste, conforme segue abaixo.
	Licitação
	Objeto
	Contratada
	Valor

	Convite
	Contratação de empresa para a Elaboração de Projetos Executivos
	Construtora Duarte Luna Ltda.
	R$ 178.965,05

	Tomada de Preços
	Execução de obras e serviços de engenharia em projeto de assentamento
	Mota e Andrade Engenharia Ltda.
	R$ 1.595.116,68

	Convite
	Construção/Recuperação de estradas vicinais com bueiros e construção de barragens de terra
	Mota e Andrade Engenharia Ltda.
	R$ 673.881,67

	Convite
	Construção/recuperação de estradas vicinais com bueiros
	Mota e Andrade Engenharia Ltda.
	R$ 715.664,45

	Convite
	Construção de sistemas de distribuição de água
	Mota e Andrade Engenharia Ltda.
	R$ 537.176,66

	Convite
	Construção de barragens de terra
	Mota e Andrade Engenharia Ltda.
	R$ 774.041,46

	Convite
	Construção de barragens de terra
	Mota e Andrade Engenharia Ltda.
	R$ 677.960,00

	Tomada de Preços
	Implantação de sistema simplificado de distribuição d'água
	Alfa Construções e Serviços Ltda.
	R$ 1.260.440,39

15.	Conforme a tabela supra, as empresas responsabilizadas nesta TCE, Mota e Andrade Engenharia Ltda. e Alfa Construções e Serviços Ltda., foram contratadas para executar as obras e serviços de engenharia, mas não a elaboração de projetos executivos, que ficou a cargo da Construtora Duarte Luna Ltda., não chamada aos autos.
16.	De modo equivocado, o cálculo com a divisão do débito considerou de responsabilidade das empresas citadas todo o dano referente às parcelas não executadas (projetos executivos e obras nos assentamentos) , quando não deveria ter sido incluído na conta o contrato de elaboração dos projetos, que coube a terceira pessoa.
17.	Refazendo os cálculos, apenas no que diz respeito às contratações de obras, a partir da planilha de medição dos itens de serviço executados e não executados (peça 48, pp. 11-12) , constata-se que o correto valor do dano por inexecução parcial do objeto do termo de parceria deve ser: R$ 244.678,97 sob a responsabilidade da Alfa Construções e Serviços Ltda., e R$ 1.866.001,17 sob a responsabilidade da Mota e Andrade Engenharia Ltda. A soma desses dois débitos resulta no valor total não executado das obras, medido no parecer de vistoria técnica (R$ 2.110.680,14) .
18.	Entende-se, assim, que os débitos solidários relativos aos pagamentos a maior (inexecução parcial das obras do termo de parceria) devem ser ajustados para os valores acima. Considerando que já se passaram dez anos da ocorrência dos fatos ilícitos, com possibilidade de prejuízo à ampla defesa, compreendemos não ser o caso de se chamar aos autos a empresa Construtora Duarte Luna Ltda. Ademais, os processos de ressarcimento do TCU devem pautar-se pelos princípios da racionalidade administrativa, economia processual e celeridade. Raciocínio análogo permite afastar o dever da Associação Crédito do Brasil e seu dirigente de ressarcirem o dano decorrente da inexecução dos projetos (valor de R$ 182.104,78; peça 48, pp. 11-12) , já que seria necessário realizar nova citação desses responsáveis, após identificadas as datas e montantes corretos dos pagamentos à Construtora Duarte Luna Ltda.
19.	Quanto ao segundo ponto, está sendo proposta a responsabilização solidária da Associação Crédito do Brasil e de seu dirigente por não terem comprovado o aporte da contrapartida pactuada no termo de parceria, seja ela financeira e/ou em serviços. O débito foi adequadamente calculado em R$ 41.687,95, pela aplicação do percentual da contrapartida (1%) sobre o valor considerado efetivamente executado, de R$ 4.168.795,16 (cf. instrução à peça 74) .
20.	No entanto, de acordo com decisões pretéritas do Tribunal, em caso de ausência de contrapartida aplicada por entidade privada que celebre ajuste com o poder público, o dano ao erário não deve alcançar o administrador, se não ficar demonstrado que ele tenha concorrido diretamente com o intuito de se beneficiar do prejuízo causado. Nesse sentido, são os dois precedentes abaixo, com enunciado extraído da Jurisprudência Selecionada.
A pessoa jurídica de direito privado destinatária de transferências voluntárias de recursos federais responde solidariamente com seus administradores pelos danos causados ao erário na aplicação desses recursos (Súmula TCU 286) . Entretanto, no que se refere à responsabilização quanto ao dano relativo à contrapartida, não havendo indícios de locupletamento pelo administrador, o débito deve ser imputado apenas à entidade de direito privado. (Acórdão 1668/2021-TCU-Segunda Câmara, Rel. Min. Marcos Bemquerer; Acórdão 1431/2016-TCU-Segunda Câmara, Rel. Min. Augusto Nardes) 
21.	No caso concreto, não há provas ou indícios de que o Senhor George Vasconcelos Bezerra Alves tenha agido para se locupletar ao não repassar para a conta do termo de parceria o valor da contrapartida. Observa-se que o compromisso a cargo do parceiro privado era de apenas 1% do valor total do objeto, com opção de fornecimento em serviços.
22.	Ademais, a falta de contrapartida foi irregularidade de menor reprovabilidade se comparada ao débito decorrente da inexecução das obras, que impactou mais diretamente os projetos de assentamento e a população que deveria se beneficiar da infraestrutura. Diante dos precedentes mencionados e da menor gravidade do ilícito, entende-se que o débito de R$ 41.687,95 deve ser suportado exclusivamente pela Associação Crédito do Brasil,
23.	Quanto ao terceiro ponto, relativo à prescrição nos processos do TCU, conquanto a Secex-TCE tenha admitido a tese da imprescritibilidade das ações de ressarcimento, bem assim a aplicação dos parâmetros do Acórdão 1441/2016-TCU-Plenário para a prescrição punitiva, cuidou a instrução técnica de analisar, ad argumentandum tantum, a prescrição quinquenal pelo regime da Lei n.º 9.873/1999, tendo identificado, para tanto, diversos marcos interruptivos extraídos dos autos. A conclusão da Unidade Técnica foi pela inocorrência da prescrição pela referida lei em confronto com os eventos processuais relacionados no item 27.1.10 (peça 125) .
24.	Com relação às premissas que devem orientar a análise da prescrição, após a tese firmada pelo Supremo Tribunal Federal no RE n.º 636.886, esta representante do Ministério Público de Contas tem defendido que seja adotado o regime previsto na Lei n.º 9.873/1999 como solução adequada para regular a prescrição para a atuação do Tribunal, até que sobrevenha norma específica, tanto por observar os parâmetros que preponderam no conjunto de normas do direito público, como por ser, também, a norma que já vem sendo utilizada pelo STF para reger a limitação temporal ao poder sancionador do TCU.
25.	No entanto, tratando-se de análise de prescrição, é necessário avaliar separadamente cada irregularidade ou infração cometida. Em relação aos ilícitos que conduziram aos débitos apurados neste processo, a Secex-TCE demonstrou que o prazo de 5 anos do art. 1.º da Lei n.º 9.873/1999 não foi atingido, se considerados os marcos interruptivos sucessivos, análise com a qual anuímos.
26.	Situação diversa é a da irregularidade que resultou na audiência do Senhor George Vasconcelos Bezerra Alves, qual seja, não realização de cotação prévia de preços no mercado para comprovar a seleção da proposta mais vantajosa para a administração pública. Ao compulsar os autos, verifica-se que essa irregularidade foi mencionada pela primeira vez no Parecer Financeiro da peça 49 (p. 71) , datado de 9/11/2018, e no Parecer Financeiro Conclusivo da Prestação de Contas Final da peça 50 (p. 5) , datado de 16/11/2018.
27.	Nessa situação, não cabe a aplicação de sanção punitiva pelo Tribunal, pois passados mais de cinco anos entre a data da prática da infração (licitações realizadas em 2010, conforme a tabela da peça 49, pp. 44-45) e a apuração da irregularidade pelo Incra, ocorrida em 2018. Em face da ocorrência da prescrição quinquenal da Lei n.º 9.873/1999, opina-se não aplicação da multa do art. 58, inciso II, da Lei Orgânica do TCU ao presidente da entidade.
28.	Ante o exposto, com as devidas vênias à Unidade Técnica pela parcial divergência, esta representante do Ministério Público de Contas propõe que:
	- sejam alterados os débitos do item c) da proposta de encaminhamento da peça 125 para que constem os seguintes valores:
	a) Débito relacionado ao responsável Associação Crédito do Brasil:
	Data de ocorrência
	Valor histórico (R$) 

	11/7/2011
	41.687,95

	b) Débito relacionado ao responsável George Vasconcelos Bezerra Alves, na condição de dirigente, em solidariedade com a Associação Crédito do Brasil:
	Data de ocorrência
	Valor histórico (R$) 

	22/12/2011
	1.189,62

	11/7/2011
	13.972,22

	21/12/2011
	106,39

	c) Débito relacionado ao responsável George Vasconcelos Bezerra Alves, na condição de dirigente, em solidariedade com a Associação Crédito do Brasil, e com a empresa Mota e Andrade Engenharia Ltda., na condição de contratada:
	Data de ocorrência
	Valor histórico (R$) 

	6/9/2011
	183.055,19

	6/9/2011
	8.571,22

	6/9/2011
	51.129,06

	8/7/2011
	27.769,95

	8/7/2011
	17.915,54

	8/7/2011
	44.792,26

	8/7/2011
	8.863,26

	4/3/2011
	104.345,12

	2/3/2011
	97.565,07

	1/3/2011
	87.990,02

	1/3/2011
	95.705,89

	12/1/2011
	50.933,41

	12/1/2011
	92.501,48

	29/12/2010
	122.291,21

	29/12/2010
	137.965,66

	23/12/2010
	159.674,93

	23/12/2010
	142.151,21

	22/12/2010
	137.965,66

	22/12/2010
	142.151,21

	22/12/2010
	152.663,82

	d) Débito relacionado ao responsável George Vasconcelos Bezerra Alves, na condição de dirigente, em solidariedade com a Associação Crédito do Brasil, e com a empresas Alfa Construções e Serviços Ltda., na condição de contratada:
	Data de ocorrência
	Valor histórico (R$) 

	23/7/2010
	244.678,97

	- seja excluído o item e) da proposta da Secex-TCE, tendo em vista a inaplicabilidade da multa do art. 58, inciso II, da Lei n.º 8.443/1992 ao Senhor George Vasconcelos Bezerra Alves, pela ocorrência da prescrição da pretensão punitiva, na forma do art. 1.º da Lei n.º 9.873/1999, em relação à irregularidade motivadora da audiência.
	- sejam mantidos os demais itens da proposta da Unidade Técnica." 
É o Relatório.

8.1. Samuel Horácio de Oliveira (OAB-SP 180.476), representando a Alfa Construções Serviços e Instalações - Eireli, além da Mota e Andrade Engenharia Ltda.; 
8.2. Stênio Rolim de Oliveira (OAB-CE 17.880), representando a Associação Crédito do Brasil, além de George Vasconcelos Bezerra Alves.

Procuradora-Geral Cristina Machado da Costa e Silva.

TOMADA DE CONTAS ESPECIAL. INSTITUTO NACIONAL DE COLONIZAÇÃO E REFORMA AGRÁRIA (INCRA). TERMO DE PARCERIA N.º 05000/2009. NÃO COMPROVAÇÃO DA BOA E REGULAR APLICAÇÃO DOS RECURSOS FEDERAIS TRANSFERIDOS. CITAÇÃO. REVELIA DE DOIS RESPONSÁVEIS. REJEIÇÃO DAS ALEGAÇÕES DE DEFESA DOS DEMAIS. CONTAS IRREGULARES. DÉBITO. MULTA. COMUNICAÇÃO.

TOMADA DE CONTAS ESPECIAL (TCE)

Secretaria de Controle Externo de Tomada de Contas Especial (Secex-TCE).

Trata-se de tomada de contas especial instaurada pelo Instituto Nacional de Colonização e Reforma Agrária (Incra) em desfavor da Associação Crédito do Brasil - CDB, com George Vasconcelos Bezerra Alves como então presidente da entidade, além da Alfa Construções Serviços e Instalações - Eireli e da Mota e Andrade Engenharia Ltda, diante da não comprovação da boa e regular aplicação de recursos federais repassados pelo Termo de Parceria n.º 05000/2009 (Siafi 724139) para a execução de obras e itens de serviço em infraestrutura nas comunidades do projeto de assentamento no sertão pernambucano junto à região do Médio São Francisco, abrangendo os sistemas de distribuição de água, os projetos de irrigação elétrico, as barragens de terra e as estradas vicinais com os bueiros, sob o valor original de R$ 6.784.659,09 pelo aporte de R$ 6.716.812,50 em recursos federais e R$ 67.846,59 em recursos da contrapartida, com a vigência do ajuste estipulada para o período de 24/12/2009 a 23/6/2012 e o prazo para a apresentação da prestação de contas fixado em 23/8/2012.
2.	A partir do Relatório do Tomador de Contas Especial n.º 54000.059764/2019-59 (Peça 68) , o tomador de contas assinalou a responsabilidade de George Vasconcelos Bezerra Alves pelo dano ao erário sob o valor original de R$ 2.556.218,88 em face da não comprovação da boa e regular aplicação dos aludidos recursos federais repassados pelo Termo de Parceria n.º 05000/2009. 
3.	Contudo, no âmbito do TCU, a Secex-TCE promoveu a citação da Associação Crédito do Brasil - CDB, com George Vasconcelos Bezerra Alves, além da Alfa Construções Serviços e Instalações - Eireli e da Mota e Andrade Engenharia Ltda., para apresentarem as suas alegações de defesa ou recolherem o correspondente débito diante da não comprovação da boa e regular aplicação dos aludidos recursos federais (Peça 86) , mas, a despeito da regular citação, a Associação Crédito do Brasil - CDB, além de George Vasconcelos Bezerra Alves, não apresentaram as suas alegações de defesa, nem efetuaram, tampouco, o recolhimento do débito, passando à condição de revéis perante o TCU, nos termos do art. 12, § 3º, da Lei n.º 8.443, de 1992.
4.	De outra sorte, em suas defesas, a Alfa Construções Serviços e Instalações - Eireli e a Mota e Andrade Engenharia Ltda, por intermédio dos seus representantes legais, apresentaram, em síntese, as seguintes alegações: (a) ocorrência da prescrição quinquenal; (b) caracterização das irregularidades apenas na prestação de contas, mas a sua apresentação não competia às empresas, podendo "conter vícios, erros e omissões, sem os elementos necessários para caracterização dos fatos e sem prova de culpabilidade da empresa"; (c) integral execução da obra contratada; (d) necessidade de perícia técnica em toda a obra; e (e) possibilidade de aplicação da penalidade de advertência.
5.	Por sua vez, após analisar as referidas defesas, a unidade técnica assinalou, em suma, os seguintes aspectos: (i) não-ocorrência da prescrição, seja da pretensão de ressarcimento, seja da pretensão punitiva; (ii) inexistência de relação entre a prestação de contas e as irregularidades imputadas às empresas, pois dizem respeito à inexecução parcial das obras, não tendo o empreendimento sido executado em sua integralidade; (iii) os processos no TCU são regidos pela Lei n.º 8.443, de 1992, com o RITCU, não contemplando a produção de prova pericial pelo TCU, sem prejuízo de os responsáveis poderem produzir a contraprova pericial, embora não tenham feito; e (iv) não é prevista a cogitada aplicação da penalidade de advertência nessa legislação específica.
6.	De todo modo, após a análise final do feito, a unidade técnica anotou a revelia da Associação Crédito do Brasil - CDB, com George Vasconcelos Bezerra Alves, sem prejuízo de propor a rejeição das defesas oferecidas pela Alfa Construções Serviços e Instalações - Eireli e pela Mota e Andrade Engenharia Ltda para julgar as contas pela irregularidade e condenar os responsáveis ao pagamento do correspondente débito, aplicando-lhes a subsequente multa legal.
7.	Por seu turno, contudo, o Parquet especial divergiu parcialmente da aludida proposta da unidade técnica em função aí, especialmente, do adicional afastamento de parte do débito imputável aos responsáveis e da prescrição da pretensão punitiva em favor, especificamente, de George Vasconcelos Bezerra Alves pela não realização da prévia cotação dos preços no mercado com vistas a comprovar a seleção da proposta mais vantajosa para a administração pública, sem prejuízo, todavia, de pugnar, no mérito, pela irregularidade das contas dos aludidos responsáveis para condená-los pelo correspondente débito, com a anunciada multa legal.
8.	O TCU pode incorporar o parecer da unidade técnica, com os ajustes propostos pelo MPTCU, a estas razões de decidir.
9.	Bem se sabe que, em sintonia, entre outros, com os Acórdãos 1.194/2009 e 3.991/2015, da 1ª Câmara, os Acórdãos 27/2004, 6.235/2013 e 3.223/2017, da 2ª Câmara, e os Acórdãos 11/1997 e 997/2015, do Plenário, a jurisprudência do TCU estaria firmada no sentido da pessoal responsabilidade do gestor pela comprovação da boa e regular aplicação dos recursos federais recebidos mediante convênio ou instrumentos congêneres, submetendo todo aquele que administra os recursos públicos ao dever de demonstrar o correto emprego dos valores federais, nos termos do art. 70, parágrafo único, da Constituição de 1988 e do art. 93 do Decreto-Lei n.º 200, de 1967, sem prejuízo de, por analogia à Súmula n.º 286 do TCU, a pessoa jurídica de direito privado também responder como destinatária dos recursos repassados, em solidariedade com os seus administradores, pelo dano causado ao erário em face da ausência de efetiva comprovação da boa aplicação desses recursos públicos, nos termos do art. 16, § 2º, "b", da Lei n.º 8.443, de 1992.
10.	Por esse ângulo, diante da ausência de elementos capazes de demonstrar a boa e regular aplicação dos recursos federais, para além da ausência de evidenciação do nexo causal entre os recursos federais aportados e os supostos dispêndios incorridos, restou configurada a ofensa não só às regras legais, mas também aos princípios basilares da administração pública, já que, ao final e ao cabo, os responsáveis deixaram de prestar a devida satisfação à sociedade sobre o efetivo emprego dos recursos públicos postos à sua disposição, e, assim, restaria confirmada a presunção legal de dano ao erário em face do eventual desvio ou desperdício dos respectivos recursos federais, restando por aí adequada a proposta da unidade técnica para a condenação dos responsáveis em débito e em multa.
11.	Não subsistiria, aliás, a eventual prescrição da pretensão punitiva do TCU, já que, nos termos do Acórdão 1441/2016-TCU-Plenário, não teria ocorrido o transcurso superior a dez anos entre a ordem para a citação no âmbito do TCU, em 6/8/2020 (Peça 86) , e a perpetração das aludidas irregularidades pela Associação Crédito do Brasil - CDB, com George Vasconcelos Bezerra Alves, ante a data fatal para a prestação de contas, em 23/8/2012, e pela Mota e Andrade Engenharia Ltda., ante a data fatal dos irregulares pagamentos, no período de 22/12/2010 a 6/9/2011.
12.	Subsistiria, contudo, a eventual prescrição da pretensão punitiva do TCU em prol da Alfa Construções, Serviços e Instalações - Eireli, já que, nos termos do Acórdão 1441/2016-TCU-Plenário, teria ocorrido o transcurso superior a dez anos entre a ordem para a citação no âmbito do TCU, em 6/8/2020 (Peça 86) , e a data fatal do irregular pagamento, em 23/7/2010. 
13.	Eis que, por meio do aludido Acórdão 1.441/2016 proferido na Sessão Extraordinária de 8/6/2016, o Plenário do TCU firmou o seu entendimento no sentido de que a prescrição da pretensão punitiva deve seguir a regra geral do prazo decenal, contado a partir do fato, em linha com o art. 205 do Código Civil brasileiro, interrompendo a contagem do aludido prazo com a ordem de citação, nos termos do art. 240, caput, da Lei n.º 13.105 (Código Processual Civil) , de 2015.
14.	Sem prejuízo, no entanto, do respeito a esse entendimento do Tribunal, deve ser reiterada a minha ressalva já registrada em vários outros julgados do TCU no sentido de que, na ausência de lei específica, o TCU não deveria aplicar qualquer prazo prescricional sobre a referida pretensão punitiva ou, então, na pior das hipóteses, o Tribunal deveria aplicar a regra prescricional fixada pela Lei n.º 9.873/1999, não só porque ela trataria diretamente de prescrição no âmbito do direito administrativo sancionador, mas também porque, entre outras medidas, a aludida lei mandaria aplicar o prazo prescricional penal, quando a infração administrativa também configure crime, além de determinar expressamente que, diante de ilícito continuado ou permanente, a contagem do prazo deve iniciar a partir da cessação do aludido ilícito.
15.	A despeito, então, de registrar essa minha posição pessoal, o TCU deve promover a pronta aplicação da multa legal em desfavor dos correspondentes responsáveis partir do entendimento fixado pelo aludido Acórdão 1441/2016-TCU-Plenário. 
16.	Não subsistiria, de todo modo, a eventual necessidade de promover o retorno do presente processo para buscar a citação de outros eventuais responsáveis, estando esse entendimento, aliás, em plena sintonia com a jurisprudência fixada pelo TCU a partir, por exemplo, dos Acórdãos 4.002/2020 e 5.297/2013, da 2ª Câmara, e dos Acórdãos 1.170/2017 e 1.223/2015, do Plenário, já que a ausência dessa nova citação não resultaria em prejuízo à defesa das atuais responsáveis, não só porque o presente processo já estaria em plenas condições de efetivo julgamento pelo TCU, mas também porque a solidariedade passiva seria legalmente erigida em favor do ente estatal credor, e não das eventuais pessoas privadas devedoras, podendo, se for o caso, os atuais condenados ajuizarem a superveniente ação regressiva em desfavor de outros eventuais responsáveis supostamente coobrigados.
17.	Contudo, como a malsinada irregularidade configuraria a eventual conduta dolosa no sentido de efetivamente facilitar, permitir ou concorrer para que pessoa física ou jurídica privada incorpore ou utilize, de forma indevida, rendas, verbas ou valores integrantes do acervo patrimonial da administração pública, sem a observância das formalidades legais ou regulamentares aplicáveis, resultando no eventual ilícito doloso de improbidade administrativa causador do aludido prejuízo ao erário, nos termos, por exemplo, do art. 10, I e II, da Lei n.º 8.429, de 1992, com a alteração promovida pela Lei n.º 14.230, de 2021, a eventual prescrição da ação de ressarcimento ao erário também não subsistiria, estando esse entendimento em plena consonância com a jurisprudência fixada pelo STF no bojo do RE 852.475-SP, com o trânsito em julgado a partir de 6/12/2019, diante da Tese de Repercussão Geral n.º 897 no sentido de que: "São imprescritíveis as ações de ressarcimento ao erário fundadas na prática de ato doloso tipificado na Lei de Improbidade Administrativa".
18.	O TCU deve julgar irregulares, portanto, as contas da Associação Crédito do Brasil - CDB, com George Vasconcelos Bezerra Alves, além da Alfa Construções, Serviços e Instalações - Eireli e da Mota e Andrade Engenharia Ltda., para condená-los ao pagamento do correspondente débito, sem prejuízo, ainda, de aplicar a correspondente multa prevista no art. 57 da Lei n.º 8.443, de 1992.
Ante o exposto, pugno pela prolação do Acórdão ora submetido a este Colegiado.
TCU, Sala das Sessões, em 3 de maio de 2022.
Ministro-Substituto ANDRÉ LUÍS DE CARVALHO 
Relator